ACORDAO-COMPLETO-2475535

ACÓRDÃO 1936/2021 ATA 30/2021 - PLENÁRIO

VISTOS, relatados e discutidos estes autos de auditoria integrada nas obras de prevenção a desastres decorrentes de chuvas, no município do Rio de Janeiro/RJ, custeadas com recursos federais repassados entre 2009 e 2019;
ACORDAM os Ministros do Tribunal de Contas da União, reunidos em Sessão Plenária, ante as razões expostas pelo Relator, e com fundamento no art. 250, inciso V, do Regimento Interno/TCU, 
9.1. promover a oitiva do município do Rio de Janeiro, signatário dos Termos de Compromisso 0402323-04/2012; 0402324-18/2012; 0402325-23/2012; e 0402326-37/2012, do programa PAC2 Contenção de Encostas, para que, no prazo de 15 (quinze) dias, se manifeste acerca das ocorrências abaixo, que configuram achados de auditoria do Relatório Fiscalis 270/2019:
9.1.1. baixa execução física dos empreendimentos do PAC2 Contenção de Encostas no município do Rio de Janeiro, conforme quadro que segue (ref. novembro/2019) , em prejuízo à Política Nacional de Proteção e Defesa Civil (PNPDEC) , notadamente em razão das seguintes constatações (Achado III.1) : 
	Termo de Compromisso (TC) 
	Percentual global de execução física e situação das obras do PAC2 Contenção de Encostas no município do Rio de Janeiro (nov/2019) 

	0402.323-04/2012  (Siafi 678854) 
	22,14 % (atrasada) 

	0402.324-18/2012  (Siafi 678855) 
	0,3 % (paralisada) 

	0402.325-23/2012  (Siafi 678856) 
	17,34 % (paralisada) 

	0402.326-37/2012  (Siafi 678857) 
	0,3 % (paralisada) 

9.1.1.1. não realização das ações de remoção de moradias e de reassentamento de famílias das áreas de influência das intervenções, que além de haver colaborado para a baixa execução dos empreendimentos, alterou as configurações dos objetos pactuados e representou desrespeito às premissas e compromissos estabelecidos por ocasião da celebração dos instrumentos, aos respectivos Planos de Trabalho, e ao art.5º, inciso XI da Lei 12.608/2012, que instituiu a PNPDEC;
9.1.1.2. redução de metas dos termos de compromisso, tendo em vista a exclusão das seguintes comunidades do programa, o que frustrou a expectativa e os direitos dos beneficiários da política pública:  Pantanal e Bispo (745 famílias) do grupamento Rio Comprido 2; Vila Santa Alexandrina e Bananal (190 famílias) do grupamento Rio Comprido 3; Arrelia (680 famílias) do grupamento Andaraí, todas da Zona Central e Tijuca; Espirito Santo (210 famílias) do grupamento Praça Seca;  Ademais, há potencial redução das metas das comunidades de Morro da Fé, Morro da Paz e Morro do Sereno (total de 570 famílias) do grupamento Penha 1 (conforme ata de reunião técnica da Gigov/RJ-MDR) ;
9.1.2. fragilidade da governança e ausência de boas práticas de gestão dos referidos termos de compromisso por parte da Fundação GeoRio, conforme destacado nos itens 88 e 89 do Relatório Fiscalis 270/2019 (Achado III.2) :
9.1.3. impropriedades e irregularidades quanto às licitações e contratos das obras (Achado III.5) , notadamente em razão dos seguintes aspectos:
9.1.3.1. não realização de análise comparativa prévia para evidenciar as vantagens e desvantagens dos regimes de licitação possíveis de serem praticados; e, a ausência de motivação para a adoção da empreitada por preços unitários (EPU) para todas as obras contraria a legislação aplicável, em especial o art. 50, inciso I, §1º, da Lei 9.784/1999, e a jurisprudência do TCU (Acórdão 1977/2013-TCU-Plenário, Min. Relator Valmir Campelo) que orienta no sentido de que a escolha do regime de execução da obra não e¿ decisão de livre arbítrio do gestor. Ademais, essas omissões podem contribuir para contratações não vantajosas para a Administração Pública; 
9.1.3.2. aditivos contratuais (efetivados ou em curso em novembro/2019) em desacordo com a jurisprudência do TCU - contratos GeoRio 028/2014, 035/2014, 033/2014 e 036/2014 -, especialmente quanto ao cálculo indevido dos limites previstos no art. 65, §1º da Lei 8.666/1993, onde se verificam compensações não individualizadas de supressões e acréscimos de serviços. Há também casos de alterações consensuais qualitativas que ultrapassam esses limites, porém que desrespeitam os princípios da razoabilidade e da proporcionalidade, e não satisfazem cumulativamente os demais pressupostos da Decisão 215/1999-TCU-Plenário; e
9.1.3.3 atrasos na contratação das obras devido à ausência de celeridade na análise e aprovação prévia dos editais de licitação das obras (concorrências públicas) submetidos ao Tribunal de Contas dos Municípios do Rio de Janeiro (TCM/RJ) , em cumprimento à obrigação contida no art. 218, inciso II, item 2.a do Regimento Interno daquela Corte, de modo que a situação colaborou para a ineficiência administrativa, em afronta ao art.37, caput, da Constituição Federal, e para o não atingimento das metas e cronogramas pactuados para as avenças.
9.2. promover a oitiva da Caixa Econômica Federal (Gigov/RJ) , mandatária da União no âmbito dos Termos de Compromisso 0402323-04 (Siafi 678854) ; 0402324-18 (Siafi 678855) ; 0402325-23 (Siafi 678856) ; e 0402326-37 (Siafi 678857) , para que, no prazo de 15 (quinze) dias, se manifeste acerca das ocorrências abaixo, que configuram achados de auditoria do Relatório Fiscalis 270/2019:
9.2.1. baixa execução física dos empreendimentos do PAC2 Contenção de Encostas no município do Rio de Janeiro, em prejuízo à Política Nacional de Proteção e Defesa Civil (PNPDEC) , em função das possíveis causas a seguir elencadas (Achado III.1) :
9.2.1.1. a não realização, pelo compromissário, das ações de remoção de moradias e de reassentamento de famílias das áreas de influência das intervenções, além de haver colaborado para baixa execução dos empreendimentos, alterou as configurações dos objetos pactuados e representou desrespeito às premissas e compromissos estabelecidos por ocasião da celebração dos instrumentos; aos respectivos Planos de Trabalho; e ao art.5º, inciso XI da Lei 12.608/2012, que instituiu a Política Nacional de Proteção e Defesa Civil (PNPDEC) ;
9.2.1.2. em relação à intervenção intitulada "linha delimitadora de área de risco", não aceita pela mandatária para compor os QCI dos empreendimentos (de acordo com o  item 11.3 do Manual para Apresentação de Propostas do Programa 2040 - Gestão de Riscos e Resposta a Desastres do então Ministério das Cidades) , observou-se que se trata de ação potencialmente eficaz, segundo a expertise da Fundação GeoRio, para evitar a ocupação desregrada das áreas de alto risco nas comunidades selecionadas. Ademais, a negativa de aceite de intervenções dessa natureza contribui para o agravamento do problema assinalado, indicando falta de zelo para com os empreendimentos;
9.2.2. incerteza e imprevisibilidade para a conclusão dos empreendimentos, notadamente em razão das seguintes constatações (Achado III.3) :
9.2.2.1. falta de efetividade da Caixa e do MDR na condução da aplicação tempestiva dos recursos federais disponibilizados e na gestão de risco das contratações, considerando as sucessivas prorrogações de prazos sem o correspondente atingimento das metas pactuadas, contrariando os seguintes dispositivos legais: art. 3º, inciso VI, da Lei 11.578/2011; art. 4º, inciso III da Lei 12.608/2012; e art. 37, caput, da Carta Magna;
9.2.2.2. a atuação da Caixa (individualmente e/ou em conjunto com o MDR) não está contribuindo para evitar as sucessivas prorrogações dos prazos das avenças sem a correspondente execução do objeto pelo município, colocando em risco o sucesso da política pública em questão, situação que passou a representar, a partir de 2018, afronta à cláusula 12.4 do Contrato de Prestação de Serviços n. 07/2018 (firmado entre a Caixa e a União, mediante o M.Cidades, para gestão operacional  de contratos de repasse de programas geridos pela União com recursos do OGU) ;
9.2.2.3. desrespeito ao item 15.3 do MICE/PAC, que estabelece o prazo de até 12 (doze) meses, contados a partir da data de assinatura das contratações, admitida prorrogação por no máximo igual período, para a realização do primeiro desembolso de recursos; 
9.2.2.4. fragilidade nas análises técnicas dos pedidos de prorrogação dos prazos das avenças e das respectivas cláusulas suspensivas, apresentados pelo município, em desrespeito ao item 15.1 do manual MICE/PAC;   
9.2.3. falta de celeridade de análise das reprogramações de obras em decorrência da grande quantidade de normativos, o que aumenta a exposição ao risco das comunidades que dependem da conclusão das obras de contenção de encostas, conforme item 130 do Relatório de Auditoria Fiscalis 270/2019 (Achado III.4) :
9.2.3.1. aumento da quantidade de normativos a que a Caixa está submetida na operacionalização das transferências, gerando atraso nas homologações de SPA e emissões de AIO e consequentes retardamentos e paralizações no início ou no andamento da execução de obras de contenção de encostas no município do Rio de Janeiro, o que não condiz com as diretrizes constantes do art. 4º, incisos II, IV e VIII do Decreto 9.203/2017; nem com os princípios da eficiência; formalismo moderado;  racionalidade administrativa;  celeridade processual; e  razoabilidade, a serem observados no âmbito da Administração Pública, consoante jurisprudência do TCU;   
9.3. promover a oitiva do Ministério do Desenvolvimento Regional (MDR) , na qualidade de repassador dos recursos dos Termos de Compromisso 0402323-04/2012; 0402324-18/2012; 0402325-23/2012; e 0402326-37/2012, do programa PAC2 Contenção de Encostas, para que, no prazo de 15 (quinze) dias, se manifeste acerca das ocorrências abaixo, que configuram achados de auditoria do Relatório Fiscalis 270/2019: 
9.3.1. baixa execução física dos empreendimentos do PAC2 Contenção de Encostas no município do Rio de Janeiro, em prejuízo à Política Nacional de Proteção e Defesa Civil (PNPDEC) , em função das possíveis causas a seguir elencadas (Achado III.1) :
9.3.1.1. a não realização, pelo compromissário, das ações de remoção de moradias e de reassentamento de famílias das áreas de influência das intervenções, além de haver colaborado para baixa execução dos empreendimentos, alterou as configurações dos objetos pactuados e representou desrespeito às premissas e compromissos estabelecidos por ocasião da celebração dos instrumentos; aos respectivos Planos de Trabalho; e ao art.5º, inciso XI da Lei 12.608/2012, que instituiu a PNPDEC;
9.3.1.2. a redução de metas dos termos de compromisso, tendo em vista a exclusão das seguintes comunidades do programa, frustrou a expectativa e direitos dos beneficiários da política pública:  Pantanal e Bispo (745 famílias) do grupamento Rio Comprido 2; Vila Santa Alexandrina e Bananal (190 famílias) do grupamento Rio Comprido 3; Arrelia (680 famílias) do grupamento Andaraí, todas da Zona Central e Tijuca. Ademais, há potencial redução das metas das comunidades de Morro da Fé, Morro da Paz e Morro do Sereno (total de 570 famílias) do grupamento Penha 1 (conforme sugerido pelo próprio Ministério) ; e
9.3.1.3. os atrasos na homologação das seguintes SPAs de reprogramação (posição em março/2020) indicam ineficiência administrativa do gestor federal, em afronta ao art. 37, caput, da Carta Magna:
- TC 0402.323-04 (Zona Central e Tijuca) : Rio Comprido 01 (G13) , aguardando desde dezembro/2018; Mangueira (G18) , aguardando desde agosto/2019; 
- TC 0402.324-18 (Zona Norte) : Vila Isabel (G15) , aguardando desde agosto/2019; e
- TC 0402.326-37 (Zona Oeste) : Praça Seca (G7) , aguardando desde março/2019;
9.3.2. incerteza e imprevisibilidade para a conclusão dos empreendimentos, em função das possíveis causas a seguir apresentadas (Achado III.3) :
9.3.2.1. falta de efetividade da Caixa e do MDR na condução da aplicação tempestiva dos recursos federais disponibilizados e na gestão de risco das contratações, considerando as sucessivas prorrogações de prazos sem o correspondente atingimento das metas pactuadas;  contrariando os seguintes dispositivos legais: art. 3º, inciso VI, da Lei 11.578/2011; art. 4º, inciso III da Lei 12.608/2012; e art. 37, caput, da Carta Magna;
9.3.2.2. a atuação do MDR (individualmente e/ou em conjunto com a Caixa Econômica Federal - mandatária) não está contribuindo para evitar as sucessivas prorrogações dos prazos das avenças sem a correspondente execução do objeto pelo município, o que configura omissão no poder-dever de agir do gestor federal para preservar os interesses da União em relação aos objetivos da política pública em questão;
9.3.3 falta de celeridade de análise das reprogramações de obras em decorrência da grande quantidade de normativos, o que aumenta o risco de exposição das comunidades que dependem da conclusão das obras de contenção de encostas - Achado III.4:
9.3.3.1. aumento da quantidade de normativos a que a Caixa está submetida na operacionalização das transferências, gerando atraso nas homologações de SPA e emissões de AIO e consequentes retardamentos e paralizações no início ou no andamento da execução de obras de contenção de encostas no município do Rio de Janeiro, o que não condiz com as diretrizes constantes do art. 4º, incisos II, IV e VIII do Decreto 9.203/2017; nem com os princípios da eficiência; formalismo moderado;  racionalidade administrativa;  celeridade processual; e  razoabilidade, a serem observados no âmbito da Administração Pública, consoante jurisprudência do TCU;
9.4. com fundamento no art. 14, § 2º, inciso I, da Resolução-TCU 315/2020, promover a oitiva da Caixa Econômica Federal, mandatária da União no âmbito dos termos de compromisso 0402323-04 (Siafi 678854) ; 0402324-18 (Siafi 678855) ; 0402325-23 (Siafi 678856) ; e 0402326-37 (Siafi 678857) ; do Município do Rio de Janeiro, signatário dos referidos termos de compromisso; e do Ministério do Desenvolvimento Regional, na qualidade de repassador dos recursos, para que, no prazo de 15 (quinze) dias, se manifestem acerca da possível determinação a ser exarada por esta Corte com vistas a estabelecer prazo de 120 dias, a contar da data da notificação do Acórdão que apreciar as oitivas acima propostas, para adoção de providencias concretas com vistas a concluir os objetos dos referidos ajustes, incluindo a finalização de projetos, readequações em curso, homologações e autorizações de início de obra (AIO) ainda pendentes, dentre outras, ou, alternativamente, o encerramento das transferências legais, mediante não prorrogação das mesmas e análise da prestação de contas dos recursos já aplicados; notadamente quanto às consequências práticas da implementação dessas medidas e eventuais alternativas que possam ser adotadas.
9.5. dar ciência do presente Acórdão, bem como do Relatório e do Voto que o fundamentam ao Ministério do Desenvolvimento Regional, à Caixa Econômica Federal e ao Município do Rio de Janeiro.

Auditoria integrada com o objetivo de avaliar a regularidade da aplicação e da gestão de recursos federais transferidos nos últimos 10 anos ao Município do Rio de Janeiro para execução de obras de prevenção a desastres.

Prefeitura Municipal de Rio de Janeiro - RJ; Secretaria Nacional de Proteção e Defesa Civil.

3. Interessados/Responsáveis:
3.1. Interessado: Congresso Nacional (vinculador).

13.1. Ministros presentes: Ana Arraes (Presidente), Walton Alencar Rodrigues, Benjamin Zymler, Aroldo Cedraz, Raimundo Carreiro (Relator), Bruno Dantas, Vital do Rêgo e Jorge Oliveira.
13.2. Ministro-Substituto convocado: Marcos Bemquerer Costa.
13.3. Ministros-Substitutos presentes: Augusto Sherman Cavalcanti, André Luís de Carvalho e Weder de Oliveira.

ACORDAO-COMPLETO-2513730

Acórdão de Relação 2500/2021 - Plenário

Acórdão de Relação

RAIMUNDO CARREIRO

Tratam os autos de auditoria integrada, nas modalidades de conformidade e operacional, que objetivou "avaliar a regularidade da aplicação e da gestão de recursos federais transferidos nos últimos 10 anos ao Município do Rio de Janeiro para execução de obras de prevenção a desastres decorrentes de chuvas, principalmente se o recursos repassados atingiram os seus objetivos e, no caso do não atingimento, quais as principais causas".
2.	Reproduzo, a seguir, com ajustes de forma, o Relatório de Auditoria  elaborado pela equipe da Secretaria de Fiscalização de Infraestrutura Urbana - SeinfraUrbana (peça 44) , cuja proposta de encaminhamento foi endossada pelo corpo dirigente da unidade técnica (peças 45 e 46) :
I. Introdução
O objetivo deste trabalho foi avaliar a regularidade da aplicação e da gestão de recursos federais transferidos ao município do Rio de Janeiro para execução de obras de prevenção a desastres decorrentes de chuvas (2009 a 2019) , principalmente se os recursos repassados atingiram seus objetivos e, no caso do não atingimento, quais as principais causas. 
Esta Auditoria Integrada (conformidade e operacional) é decorrente de deliberação constante em despacho de 7/10/2019 do Min. Raimundo Carreiro (TC Processo 033.623/2019-8) e foi realizada pela Secretaria de Fiscalização de Infraestrutura Urbana (SeinfraUrbana) no período compreendido entre 29/10/2019 e 30/04/2020.
Os objetivos específicos se traduzem em a) identificar a situação desses projetos (concluídos, paralisados, atrasados) ; b) levantar as causas de eventuais dificuldades para conclusão das intervenções; c) identificar a ocorrência de eventuais irregularidades na aplicação dos recursos federais; e d) analisar a capacidade de atuação do ente da federação no planejamento e execução de ações de redução de riscos de desastres.
Por sua vez, o objeto da auditoria é composto pelas transferências voluntárias efetuadas pela União para o Município do Rio de Janeiro no âmbito do Programa 2040 - Gestão de Riscos e Resposta a Desastres, no período de 2009 a 2019, que alcançou o montante de R$ 491 milhões (Siafi) . 
Especificamente, foram auditados os Termos de Compromisso (TC) 0402323-04 (Siafi 678854) ; 0402324-18 (Siafi 678855) ; 0402325-23 (Siafi 678856) ; e 0402326-37 (Siafi 678857) , celebrados junto ao então Ministério das Cidades (atual Ministério do Desenvolvimento Regional) , no âmbito do programa PAC2 contenção de encostas, em dezembro/2012.
Os principais critérios utilizados foram os seguintes: 
i. Constituição Federal, art. 37, caput;
ii. Princípios constitucionais de eficiência, formalismo moderado, racionalidade administrativa, celeridade processual e razoabilidade;
iii. Lei 12.608/2012 (instituiu a Política Nacional de Proteção e Defesa Civil) ; 
iv. Lei 12.983/2014 (consignou novas disposições sobre a transferência obrigatória de recursos financeiros para as ações de prevenção, de resposta e de recuperação em áreas atingidas por desastre) ; 
v. Cláusulas dos termos de compromisso retrocitados e respectivos planos de trabalho; 
vi. Decreto Federal 9.203//2017 (dispõe sobre a política de governança da administração pública federal) ; e 
vii. jurisprudência do TCU.
Para alcançar o objetivo da auditoria, foram examinadas as questões relacionadas abaixo:
	Questão 1. Em que medida as mudanças de cenário nas comunidades selecionadas para as intervenções de contenção de encostas (geomorfologia e ocupação habitacional) , insegurança local (violência e dificuldade de acesso às comunidades) e a ausência/insuficiência das ações de remoção/reassentamento das famílias em risco efetivamente impactam na exequibilidade dos projetos e dos cronogramas pactuados para os empreendimentos, considerando o baixo percentual de conclusão atual dos objetos dos termos de compromisso auditados, celebrados em 2012 entre o município do Rio de Janeiro e a União (mediante o então MCidades, atual MDR) , no âmbito do PAC 2?
	Questão 2. No âmbito dos termos de compromisso em referência, que contemplam objetos complexos devido ao grande número de intervenções de engenharia, de interferências sociais (remoção de moradias, reassentamento de famílias, trabalho social e restrições de acesso às comunidades) e de adequabilidade dos projetos (necessidade de constantes reprogramações) , é possível inferir que o atual conjunto de normativos da Caixa e do MDR (orientações, manuais de procedimento etc) colabora para o engessamento e falta de celeridade das etapas processuais de análise, aprovação e homologação da Síntese de Projeto Aprovado (SPA) , para posterior emissão da Autorização do Início de Obra (AIO) ?
	Questão 3. Considerando as especificidades e o grande número de intervenções que compõem os objetos dos termos de compromisso auditados, é possível afirmar que o regime de execução das obras (empreitada por preço unitário) adotado pela Fundação GEORio (interveniente executora) não se demonstra adequado por impactar negativamente o tempo de elaboração, análise e aprovação das reprogramações dos projetos e respectivas SPAs (alterações das soluções de engenharia, planilhas de serviço e orçamentos) , com impacto sistemático nos cronogramas estabelecidos para a finalização dos empreendimentos?
	Questão 4. A Caixa e o MDR, como corresponsáveis pela boa e regular condução dos termos de compromisso auditados, adotam medidas corretivas a seu cargo em face das sucessivas solicitações do município de prorrogação dos prazos fixados para resolução das cláusulas suspensivas das avenças (sendo essa uma potencial causa para a não finalização dos empreendimentos até a presente data) , considerando as orientações normativas que regem as transferências federais em questão, bem como as próprias clausulas dos instrumentos celebrados?
	Questão 5. O município do Rio de Janeiro, mediante a Fundação GeoRio (única responsável pelos projetos, contratação, fiscalização e recebimento das obras de contenção de encostas) , possui, no presente exercício, mecanismos de boa governança e gestão que lhe permitam executar integralmente as intervenções objeto dos TCs auditados, de forma a promover o interesse público no atingimento das metas e resultados estabelecidos para esses empreendimentos (que representam importantes ações de prevenção e redução do risco de desastres) , considerando os preceitos da Lei 12.608/2012, as orientações do Livro Base: Noções Básicas em Proteção e Defesa Civil e em Gestão de Riscos (2017) e do Guia Metodológico para Melhoria da Gestão das Transferências das União?
Os trabalhos foram realizados em conformidade com as Normas de Auditoria do Tribunal de Contas da União (NAT) e com observância aos princípios e padrões de auditoria estabelecidos pelo TCU nos Padrões de Auditoria de Conformidade e no Manual de Auditoria Operacional.
Foram utilizadas técnicas de diagnóstico de auditoria (mapeamento de processos e diagrama de verificação de risco) , ofícios de apresentação e requisição por e-mail e presencial, análise documental, consultas a sistemas informatizados e Internet, entrevistas, questionários e visitas in loco em algumas obras de contenção de encostas (v. Anexo I - Detalhamento da Metodologia) 
 Além disso, para obtenção das informações, foram realizadas reuniões com gestores e empresas contratadas. A equipe de auditoria visitou a Secretaria Municipal de Defesa Civil no município do Rio de Janeiro, a unidade da gerência de governo da Caixa Econômica Federal na municipalidade, bem como a Fundação GEO-Rio (interveniente executora) .
Quanto à limitação do trabalho, pode-se considerar que os efeitos da pandemia (Covid-9) , particularmente quanto ao isolamento social, dificultaram a obtenção de informações finais requeridas na etapa de execução (CAIXA e GEO-Rio) , bem como nas conclusões do presente trabalho. 
11.1.	        Ademais, uma nova diretriz normativa do Tribunal foi editada no curso desta fiscalização, a Resolução-TCU 315, de 22 de abril de 2020, que dispõe sobre a elaboração de deliberações que contemplem medidas a serem tomadas pelas unidades jurisdicionadas no âmbito do Tribunal de Contas da União, alterando substancialmente o teor das propostas de encaminhamento das instruções e relatórios de fiscalização. 
11.2.           Dessa forma, conforme art. 8º, Parte V, item 12, da Portaria-Segecex 9/2020 e, em face do consignado no art. 14, § 2o, inciso I, da Resolução-TCU 315/2020, a equipe de fiscalização entendeu ser dispensável a remessa do presente relatório de auditoria para comentários dos gestores, uma vez que serão efetuadas oitivas dos destinatários das deliberações nesta fase processual.
O volume de recurso fiscalizado é de R$ 491 milhões em recursos federais (Siafi) .
A Tabela 1 abaixo relaciona todos os processos no âmbito do TCU, desde 2009 que possuem alguma conexão com a temática de gestão de riscos e gerenciamento de desastres:
Tabela 1 - Processos conexos 
	TC
	Tipo
	Assunto

	TC Processo 008.556/2009-3
	Operacional
	Avaliar as atividades relativas ao Programa de Resposta aos Desastres e Reconstrução e ao Programa de Prevenção e Preparação para Desastres na Secretaria Nacional de Defesa Civil (SEDEC) do Ministério da Integração Nacional (MI) 

	TC Processo 000.741/2011-6
	Monitoramento
	Monitoramento TC Processo 008.556/2009-3

	TC Processo 002.142/2012-0
	Monitoramento
	Monitoramento TC Processo 008.556/2009-3

	TC Processo 020.837/2014-3
	Monitoramento
	Monitoramento TC Processo 008.556/2009-3

	TC Processo 000.919/2011-0
	Acompanhamento
	Acompanhamento para fiscalizar, de modo concomitante, o emprego dos recursos federais repassados ao Estado do Rio de Janeiro, bem como às Prefeituras Municipais do estado do Rio de Janeiro, com o objetivo de atender às situações emergenciais decorrentes de eventos climáticos ocorridos na Região Serrana daquele Estado.

	TC Processo 013.554/2013-1
	Acompanhamento
	Acompanhamento autuado em atendimento ao subitem 9.1.1 do Acórdão 860/2013-TCU-Plenário, com vistas a dar prosseguimento a análise relativa à utilização dos recursos repassados pelo Ministério das Cidades, em caráter extraordinário, no âmbito do Programa de Aceleração do crescimento (PAC) para o Governo do Estado do Rio de Janeiro, para obras de prevenção a serem realizadas nos municípios de Nova Friburgo, Petrópolis e Teresópolis.

	TC Processo 013.555.2013-8
	Representação
	Tratar da aplicação de recursos federais repassados pelo Ministério da Integração Nacional (MI) na forma dos Contratos 105/2011, 25/2011 e seu aditivo, celebrados com a empresa Metrópolis de projetos urbanos LTDA.

	TC Processo 013.559/2013-3
	Monitoramento
	Monitoramento da determinação ao Ministério da Integração Nacional para que encaminhasse plano de ação relativo às análises e aprovações das contas dos recursos repassados a municípios do RJ.

	TC Processo 000.437/2012-3
	Acompanhamento
	Análise das razões de justificativa apresentadas pelo Sr. Hudson Braga (CPF XXX.913.077-XX) , Secretário de Obras do Estado do Rio de Janeiro, nos termos da audiência proposta do Relatório de Acompanhamento Conformidade n. 35/2011.

	TC Processo 025.143/2013-1
	Levantamento
	Levantamento com o objetivo de compreender o funcionamento do Sistema Nacional de Proteção e Defesa Civil (SINPDEC) , por meio do reconhecimento dos atores envolvidos e dos respectivos papéis desempenhados e, mais especificamente, conhecer as medidas que o Governo Federal, o Governo do Estado do Rio de Janeiro e os municípios fluminenses mais sujeitos a riscos relacionados a catástrofes climáticas estão adotando para reduzir o impacto de eventuais desastres naturais.

	TC Processo 016.426/2015-0
	Monitoramento
	Monitoramento do TC Processo 025.143/2013-1

	TC Processo 006.502/2017-2
	Monitoramento
	Monitoramento do TC Processo 025.143/2013-1

	TC Processo 023.912/2018-9
	Monitoramento
	Monitoramento do TC Processo 025.143/2013-1

	TC Processo 035.869/2015-1
	Operacional
	Auditoria com o objetivo de avaliar a gestão das obras de prevenção a desastres naturais (Programa Temático 2040 - Gestão de Riscos e Resposta a desastres, PPA 2012-2015) , realizadas com recursos repassados pelo Ministério das Cidades, atuando a Caixa Econômica Federal na condição de mandatária da União.

	TC Processo 023.751/2018-5
	Operacional
	Avaliar a Política Nacional de Defesa e Proteção Civil e contribuir para a otimização dos recursos disponíveis para as atividades de defesa civil e sua alocação prioritária em favor das áreas e populações que apresentam as maiores necessidades.

Dos processos listados acima, os TCs Processo 035.869/2015-1 e Processo 023.751/2018-5 possuem conexões mais recentes com este, haja vista ambos serem auditoria operacional que trataram, respectivamente, de avaliar:
a) a gestão de obras de prevenção a desastres naturais (Programa Temático 2040 - Gestão de Riscos e Respostas a Desastres, PPA 2012-2015) , realizadas com recursos repassados pelo MCidades, atuando a Caixa na condição de mandatária da União. As análises empreendidas pela equipe de auditoria revelaram como principais constatações a inadequação dos critérios utilizados para destinação dos recursos do programa e o elevado número de obras paralisadas, atrasadas ou não iniciadas. A auditoria também promoveu estudos de caso com obras realizadas em Santa Catarina, Rio de Janeiro e Espírito Santo. A deliberação do Tribunal constou do Acórdão 182/2017-TCU-Plenário, relatoria do Ministro-Substituto Augusto Sherman.
b) a Política Nacional de Proteção e Defesa Civil (PNPDEC) , na qual as medidas propostas visaram contribuir para o fortalecimento do Sistema Nacional de Proteção e Defesa Civil (SINPDEC) , para melhor atuação da Secretaria Nacional de Proteção e Defesa Civil (SEDEC) no papel de coordenadora do Sistema; para a formação de cidades mais resilientes - capazes de resistir e de se recuperar de forma eficiente dos efeitos de um desastre; e para otimização da alocação dos recursos destinados a ações de prevenção de desastres.
Ainda nesta década, foram realizadas fiscalizações de conformidade para verificar a utilização de volumes significativos de recursos federais repassados aos Estados do Rio Grande do Sul (TC Processo 018.889/2011-5) , Santa Catarina (TC Processo 008.795/2011-8) e Pernambuco (TC Processo 019.362/2010-2) , bem como a municípios e ao Estado do Rio de Janeiro (TC Processo 000.919/2011-0) . Em todos os casos, os recursos foram repassados para o enfrentamento de desastres naturais ocorridos nos respectivos estados.

II.	Visão Geral
No Brasil, as ações de gestão de riscos e de resposta a desastres estão organizadas sob a forma de sistema, composto por órgãos e entidades da administração pública federal, estadual, municipal, e por outras entidades públicas e privadas que atuam na área.
Com a Lei 12.340/2010 (sucessora da Medida Provisória 494/2010) , houve, primeiramente, a criação do Sistema Nacional de Defesa Civil (SINDEC) , com o objetivo de planejar, articular e coordenar as ações de defesa civil em todo o território nacional. Essa lei contemplou importantes orientações para a transferência de recursos para ações de socorro, assistência às vítimas, restabelecimento de serviços essenciais e reconstrução nas áreas atingidas por desastres; e ainda, fixou as responsabilidades correlatas dos entes da federação. 
A Lei 12.340/2010 foi alterada pelas Leis 12.608/2012 e 12.983/2014. Com a promulgação da Lei 12.608/2012, foi instituída a Política Nacional de Proteção e Defesa Civil (PNPDEC) , abrangendo as ações de prevenção, mitigação, preparação, resposta e recuperação voltadas à proteção e defesa civil. Também foi criado, em substituição ao SINDEC, o Sistema Nacional de Proteção e Defesa Civil (SINPDEC) , com a finalidade de contribuir no processo de planejamento, articulação, coordenação e execução dos programas, projetos e ações de proteção e defesa civil.
Por sua vez, a Lei 12.983/2014 consignou novas disposições sobre a transferência obrigatória de recursos financeiros para as ações de prevenção, de resposta e de recuperação em áreas atingidas por desastre, dispondo sobre a constituição do Fundo Nacional para Calamidades Públicas, Proteção e Defesa Civil (Funcap) . A lei também contemplou aspectos do controle social a ser exercido sobre as destinações dos recursos ao fundo mediante conselhos vinculados aos entes beneficiados, com garantia da participação da sociedade civil.
Em 2012, foi lançado o Plano Nacional de Gestão de Riscos e Respostas a Desastres (PNGRD) , prevendo investimentos federais no montante de R$ 18,8 bilhões em ações de prevenção (R$ 15,6 bilhões contemplando obras do PAC) , mapeamento de áreas de risco (R$ 162 milhões) , monitoramento e  alerta (R$ 362 milhões) , e resposta a desastres (R$ 2,6 bilhões) .
Já no contexto da presente auditoria, o volume de recursos fiscalizado é de R$ 491 milhões em recursos federais (Siafi) , conforme Tabela 2 abaixo: 
Tabela 2 - Volume de Recursos Fiscalizados
	SIAFI
	Termo de Compromisso/ Contrato de Repasse
	Objeto
	Valor Global (R$) 

	660415
	TC 0232/2010
	Obras de recuperação de encostas; desassoreamento de rios; reconstrução de muros de contenção; e recuperação da seção de canal em diversas áreas da cidade do Rio de Janeiro/RJ
	90.000.000,00

	678854
	CR.NR.0402323-04 
	Execução de obras de contenção de encostas em 32 setores de alto risco - centro e tijuca - Contrato 40232304
	23.101.804,08

	678855
	CR.NR.0402324-18 
	Execução de obras de contenção de encostas em 31 setores de alto risco
	25.122.468,00

	678856
	CR.NR.0402325-23 
	Execução de obras de contenção de encostas em 19 setores de alto risco
	30.654.815,89

	678857
	CR.NR.0402326-37 
	Execução de obras de contenção de encostas em 12 setores de alto risco
	11.593.793,60

	671038
	CR.NR.0351547-11 
	20 obras de contenção encostas em áreas do risco do RJ praça seca, engenho novo, Anchieta, rio comprido  etc
	73.410.680,95

	670935
	CR.NR.0351049-89 
	Controle de cheias bacia canal mangue; ampliação trecho final calha rio trapicheiro; e construção de reservatórios profundos
	107.707.200,00

	658588
	CR.NR.0292743-38 
	Macrodrenagem, reflorestamento, reassentamento de famílias e educação ambiental na bacia de Jacarepaguá lote 1a RJ
	30.300.000,00

	Total (R$) 
	491.890.762,52

Destaque-se que foram auditados os TCs 0402323-04 (Siafi 678854) ; 0402324-18 (Siafi 678855) ; 0402325-23 (Siafi 678856) ; e 0402326-37 (Siafi 678857) , celebrados junto ao então Ministério das Cidades (atual Ministério do Desenvolvimento Regional) , no âmbito do programa PAC2 contenção de encostas, em dezembro/2012.
A escolha dos referidos TCs foi motivada em função da materialidade e relevância envolvidas (no Brasil, os deslizamentos de encostas são responsáveis por um elevado número de vítimas fatais, especialmente em áreas urbanas com infraestrutura precária ou inexistente) , além de estarem com baixíssimos índices de conclusão das obras, apesar de transcorridos mais de oito anos desde a transferência dos recursos federais.
Os demais TCs se referiam a obras de contenção de encostas ou macrodrenagem urbana que já haviam sido concluídas e estavam operando com sucesso, incluindo-se o desassoreamento de rios e absorção de águas pluviais, mitigando os riscos de desastres (v. Anexo I) .
As quatro transferências de recursos ao município do Rio de Janeiro analisadas na presente fiscalização (v. item 21 supra) , celebradas em 2012, ano de criação da PNPDEC, estão contempladas em Programa de Trabalho (PT) vinculado ao Programa governamental 2040 de promoção da prevenção de desastres, a saber: PT 15.451.2040.8865.0001 - Apoio a execução de projetos e obras de contenção de encostas em áreas urbanas (contenção de encostas) - nacional.
A tabela que segue contempla informações sobre as aludidas transferências, como datas de celebração e vigência, valores dos investimentos (fonte dos dados: Caixa) e do OGU (fonte dos dados: Siafi) , totais já repassados e última ordem bancária emitida pelo órgão concedente.  Vale destacar que na coluna 5 da Tabela 3 abaixo (Valores previstos: Investimento/OGU) o montante de "Investimento" se refere aos valores que constam dos respectivos Planos de Trabalho (PT) enviados à CAIXA, enquanto os valores "OGU" trazem os valores atualizados no SIAFI (que indicam os valores resultantes da redução das metas) .
     Tabela 3 - Dados gerais das transferências analisadas - Execução financeira e estado atual do empreendimento
	Instrumento de Repasse
	Celebração
	Vigência atual
	Nº de termos aditivos
	Valores previstos: Investimento/OGU
	Situação atual
	Total (R$) já repassado (OBs Siafi) 
	Última ordem bancária emitida (Siafi) 

	CR 0402.323-04
Siafi 678854
	21/12/2012
	30/6/2020
	7
	Invest. R$ 96.474.400,00
OGU R$ 33.371.410,22
	atrasado
	27.520.877,33
	9/12/2019

	CR 0402.324-18
Siafi 678855
	21/12/2012
	30/6/2020
	-
	Invest. R$ 123.756.000,
OGU R$ 25.122.468,00
	paralisado
	240.684,10
	22/6/2016

	CR 0402.325-23
Siafi 678856
	21/12/2012
	19/8/2021
	4
	Invest. R$ 83.490.000,00
OGU R$ 30.654.815,89
	paralisado
	15.032.400,07
	23/7/2019

	CR 0402.326-37
Siafi  678857
	21/12/2012
	30//6/2020
	2
	Invest. R$ 45.432.000,00
OGU R$ 11.593.793,60
	paralisado
	140.911,76
	13/11/2015

   Fontes: Caixa e Siafi - Dez/2019
Esses recursos visavam beneficiar 12.603 unidades familiares em 77 comunidades/favelas no município do Rio de Janeiro, conforme Tabela 4 abaixo:
Tabela 4 - Quantidade de comunidades/favelas a serem beneficiadas (metas) 
	Termo de Compromisso (TC) 
	Objeto
	Número de comunidades a serem beneficiadas (Metas) 

	0402.323-04
 (Siafi 678854) 
	Execução de obras de contenção de encostas em 32 setores de alto risco 
	31
 (Zona Central e Tijuca) 

	0402.324-18 (**) 
 ( Siafi 678855) 
	Execução de obras de contenção de encostas em 31 setores de alto risco
	21
 (Zona Norte) 

	0402.325-23 (**) 
 ( Siafi 678856) 
	Execução de obras de contenção de encostas em 19 setores de alto risco
	18
 (Complexo do Alemão e Penha) 

	0402.326-37
 (Siafi 678857) 
	Execução de obras de contenção de encostas em 12 setores de alto risco
	07
 (Zona Oeste) 

 (*) Fonte: Ata de reunião Gigov/RJ - MDR n.160 de 26/11/2019;
 (**) Com previsão de futuro aumento do nº de etapas/grupamentos e metas.
III.	Achados de Auditoria
III.1.	Baixa execução física dos empreendimentos do PAC2 Contenção de Encostas no município do Rio de Janeiro, em prejuízo à Política Nacional de Proteção e Defesa Civil (PNPDEC) 
Constatou-se que, decorridos quase oito anos da celebração dos termos de compromisso objeto da presente auditoria, houve execução física inferior a 1% no âmbito dos TCs 0402324-18 (Zona Norte) e 0402326-37 (Zona Oeste) ; e percentual de execução abaixo de 25% nos TCs 0402323-04 (Zona Central e Tijuca) e 0402325-23 (Complexo do Alemão e Penha) , consoante Quadro 1 abaixo:
Quadro 1 - Percentual de execução dos objetos auditados
	Termo de Compromisso (TC) 
	Nº de Etapas e Grupamentos
	Objeto
	Número de comunidades a serem beneficiadas (Metas) 
	Percentual global de execução física e atual situação das obras do PAC2 de contenção de encostas no município do Rio de Janeiro (*) 

	0402.323-04
 (Siafi 678854) 
	07
	Execução de obras de contenção de encostas em 32 setores de alto risco 
	31
 (Zona Central e Tijuca) 
	22,14 % (atrasada) 

	0402.324-18 (**) 
 ( Siafi 678855) 
	04
	Execução de obras de contenção de encostas em 31 setores de alto risco
	21
 (Zona Norte) 
	0,3 % (paralisada) 

	0402.325-23 (**) 
 ( Siafi 678856) 
	05
	Execução de obras de contenção de encostas em 19 setores de alto risco
	18
 (Complexo do Alemão e Penha) 
	17,34 % (paralisada) 

	0402.326-37
 (Siafi 678857) 
	02
	Execução de obras de contenção de encostas em 12 setores de alto risco
	07
 (Zona Oeste) 
	0,3 % (paralisada) 

 (*) Fonte: Ata de reunião Gigov/RJ - MDR n.160 de 26/11/2019;
 (**) Com previsão de futuro aumento do nº de etapas/grupamentos e metas.
São mais de 70 comunidades (favelas)  da capital fluminense que permanecem sem a conclusão das obras do programa federal, convivendo com risco alto e muito alto de desastres devido a chuvas, consoante demonstrado no quadro do item 27 acima.
Ao longo da execução das avenças, o número de famílias previstas para remoção foi reduzido, sendo que, em 2015, já representava menos da metade do quantitativo inicialmente previsto. O Quadro 2 que segue evidencia essa redução.    
Quadro 2: Quantitativos de remoção de moradias em cada termo de compromisso (registro de necessidades 2012-2017) 
	Termo de Compromisso (TC) 
	Nº de famílias previstas inicialmente p/remoção/reassentamento   
 (Ofício 001/2012 GEO-Rio/SMH de 5/9/2012 - Proposta dos TCs) 
	Nº de famílias previstas p/remoção/reassentamento segundo a Secretaria Municipal de Obras/RJ
 (Ofício SMO-GAB 771/2013, de 24/7/2013) 
	Nº de famílias previstas p/remoção/reassentamento segundo informações prestadas pela Gigov/RJ
 (Com base nos LAEs emitidos entre 2014-2015) 

	0402.323-04
 (Zona Central e Tijuca) 
	990
	260
	685

	0402.324-18
 (Zona Norte) 
	1720
	89
	349

	0402.325-23
 (Complexo do Alemão e Penha) 
	201
	207
	441

	0402.326-37
 (Zona Oeste) 
	929
	496
	40

	Total
	3840
	1052
	1449

Fonte:  Processos administrativos da Gigov/RJ e Resposta ao Of. Requisição 10/2020-TCU/SeinfraUrbana, item d
A situação, além de configurar grande ineficiência administrativa, em afronta ao art. 37, caput, da Constituição Federal, representa desrespeito à importante diretriz da PNPDEC de dar prioridade às ações preventivas relacionadas à minimização de desastres (art.4º, inciso III da Lei 12.608/2012) . 
As principais causas identificadas para o problema residem: a) no insucesso das ações de remoção de moradias e reassentamento de famílias; b) na necessidade de readequação dos projetos (atrasos nas SPAs de reprogramação) ; e c) na ocupação desregrada nas áreas das intervenções e insegurança nas comunidades.
Principais Causas
	a) insucesso das ações de remoção de moradias e reassentamento de famílias 
Verificou-se que 	as ações de remover e reassentar 30% das unidades familiares que se encontravam nos locais de influência das intervenções (3.840 de um total de 12.603) representava importante premissa e compromisso assumido pelo município do Rio de Janeiro por ocasião da celebração dos instrumentos de repasse (vide Ofício 001/2012 GEO-Rio/SMH de 5/9/2012 - Proposta dos TCs; e planos de trabalho dos instrumentos - peças 19, 20 e 21) .
O art.5º, inciso XI, da Lei 12.608/2012, estabelece como um dos objetivos da PNPDEC combater a ocupação de áreas ambientalmente vulneráveis e de risco e promover a realocação da população residente nessas áreas.
Segundo a Secretaria Municipal de Obras do Rio de Janeiro (SMO/RJ) , as soluções para as demandas de reassentamento relativas às frentes de obras poderiam ocorrer nas seguintes modalidades: indenizações; unidades do Programa Minha Casa Minha Vida (MCMV) ; e aluguel social, que se dariam antes do início de execução das obras de contenção de encostas, de forma a não comprometer a autorização de início das intervenções. 
Alguns empreendimentos do MCMV chegaram a ser vinculados aos termos de compromisso pela Caixa Econômica Federal (operadora do programa habitacional) , como no caso dos conjuntos habitacionais Botafogo I e II; e Bairro Carioca VII e VIII. Em relação ao TC 0402.325-23 (Complexo do Alemão e Penha) , houve remoção de moradias e reassentamento de famílias para esse último conjunto, porém em número insuficiente em relação à demanda e previsão estimada.
Outrossim, algumas ações de Trabalho Técnico Social (TTS) (requisito para os empreendimentos do PAC que demandavam remoção involuntária de famílias afetadas pelas obras) chegaram a ser avaliadas, aprovadas e objeto de desembolso pela Gigov/RJ (peça 22, p. 1-10) . Segundo a Caixa, o trabalho social deveria ser desenvolvido em conjunto com o programa MCMV, no âmbito de cada etapa dos termos de compromisso celebrados. 
A despeito das inúmeras tratativas promovidas pela Secretaria de Habitação do município do Rio de Janeiro junto à Caixa para efetuar a remoção de moradias e o reassentamento de famílias via programa MCMV (o que não estava diretamente a cargo da GeoRio) , houve insucesso nessas ações devido a fatores diversos, dentre os quais se destaca a indisponibilidade de áreas para a totalidade desses assentamentos, sendo que, no que tange às áreas disponíveis, muitos moradores não concordavam em abandonar suas casas para residir em locais distantes, muitos deles sem infraestrutura adequada.   
Ademais, a prefeitura do Rio de Janeiro também se mostrou incapaz de efetuar a movimentação das famílias por conta própria, de forma alternativa ao programa MCMV, arguindo a seu favor, essencialmente, falta de recursos municipais para aquisição de áreas de interesse dos moradores e para eventuais indenizações/desapropriações.  
A partir de 2016, com a mudança da gestão municipal, a prefeitura abandonou em definitivo a premissa da remoção das famílias em comento (v. Ofício 118/2016 GEORioPRE, de 11/2/2016, encaminhado à Caixa - peça 23, p. 1) .
A decisão do compromitente gerou a necessidade de readequação de grande parte dos projetos básicos/executivos elaborados entre 2013-2015 pela Fundação GeoRio, o que implicou em significativas mudanças qualitativas e quantitativas do objeto, etapa que se arrasta até a presente data com grande ineficiência administrativa, resultando na baixa execução dos empreendimentos.
	Preceitua o item 3.1, alínea c, Cláusula Terceira (Das Obrigações) dos termos de compromisso que o compromitente [por meio de sua mandatária] deve analisar as eventuais solicitações de reformulação do termo de compromisso e do plano de trabalho feitas pelo compromissário, submetendo-as, quando for o caso, ao gestor do programa. 
	Na documentação técnica analisada, não foram identificados estudos ou pareceres de qualquer dos entes envolvidos (GeoRio, Gigov/RJ ou Ministério das Cidades) sopesando e alertando o município quanto aos impactos negativos da opção por não mais realizar a remoção de moradias e o reassentamento de famílias, o que se demonstrou prejudicial e impeditivo para a conclusão dos empreendimentos.
	b) necessidade de readequação dos projetos, com atraso nas SPAs de reprogramação
	Constatou-se que várias SPAs foram analisadas e homologadas no período entre 2014-2015, como evidenciam os dados fornecidos pela Gigov/RJ (constantes do quadro demonstrativo do Apêndice 1, peça 13, p. 12-14) , possibilitando a execução física de parte das intervenções dos termos de compromisso 0402323-04 (comunidades de Catumbi, Coreia, Morro dos Cabritos, Vila Elza, Morro do Andaraí e Jamelão) e 0402325-23 (comunidades de Nova Brasília e Joaquim Queiroz) , principalmente quanto às obras que não dependiam de remoção de moradias e reassentamento de famílias. 
No que respeita aos TCs 0402324-18 (Zona Norte) e 0402326-37 (Zona Oeste) , com SPAs homologadas mais recentemente (até 2018) , a situação dos respectivos objetos é mais preocupante, em face da inexpressiva execução física das obras.     
Os dados fornecidos pela Caixa evidenciam que, das 16 etapas de obras previstas para os quatro termos de compromisso (excluídas as duas etapas atuais de contratação de projetos executivos) , 15 etapas tiveram os respectivos projetos analisados pela Gigov/RJ (com aceite de SPAs) , sendo 12 encaminhadas ao ministério para homologação e 3 permaneceram no âmbito da Caixa para readequação. Nos exercícios de 2014-2015, 8 delas foram homologadas, e, em 2018, 3; totalizando 11 SPAs homologadas.  
Não obstante, essas homologações iniciais não ensejaram a efetiva execução das intervenções previstas, essencialmente em função da decisão municipal de não realizar a remoção de moradias e o reassentamento de famílias.
A partir da necessidade de readequação dos projetos, dois tipos de procedimento foram adotados: reprogramação (alteração qualitativa/quantitativa mais relevante) e rerratificação - RERRA (alteração qualitativa/quantitativa de pequena monta) .
Ocorre que tais procedimentos se demonstram extremamente lentos, devido ao trâmite robusto de documentação técnica entre o compromissário, a mandatária e o gestor federal, demandando análises pormenorizadas e tempo excessivo de ajustes e correções.
No caso dos termos de compromisso auditados, tal ineficiência aparentemente se agrava em decorrência da forma de orçamentação e contratação das obras, que ocorre unicamente pelo regime de empreitada por preços unitários da Lei 8.666/1993 (vide achado de auditoria III.5, item a: deficiências no planejamento das licitações - ausência de estudos prévios para escolha do regime de execução, à p. 31 deste relatório) .
Da análise dos dados dos empreendimentos com previsão inicial de remoção de moradias, constatou-se que o tempo decorrido entre a apresentação dos novos projetos de readequação à Caixa até a efetiva homologação da SPA de reprogramação pelo M. Cidades/MDR é superior a 3 anos (vide quadro de SPAs no Apêndice 1, peça 13, p. 12-14) .
Neste diapasão, a Caixa informa que 11 SPAs de reprogramação foram objeto de análise, sendo que dessas, 7 foram aceitas e enviadas ao Concedente nos exercícios de 2018 e 2019, sendo que apenas 2 obtiveram homologação até março/2020. 
Essa constatação indica que está havendo retenção na homologação de novas SPAs por parte do Concedente federal, resultando na impossibilidade de emissão de AIOs para o início ou para a retomada dos empreendimentos. 
As SPAs de reprogramação pendentes de homologação, segundo dados fornecidos pela Gigov/RJ, são as que seguem:
	- TC 0402.323-04 (Zona Central e Tijuca) : Rio Comprido 1 (G13) , aguardando desde dezembro/2018; Mangueira (G18) , aguardando desde agosto/2019; 
	- TC 0402.324-18 (Zona Norte) : Vila Isabel (G15) , aguardando desde agosto/2019; e
	- TC 0402.326-37 (Zona Oeste) : Praça Seca (G7) , aguardando desde março/2019.
Gráficos 1 e 2:  Comparativo da homologação das SPAs Iniciais e de Reprogramação
    
Fonte: Equipe de auditoria (dados Gigov/RJ) 
No que respeita aos novos projetos das obras dos TCs 0402324-18 (Zona Norte) e 0402325-23 (Complexo do Alemão e Penha) , a situação é mais preocupante.
A partir de 2017, a GeoRio optou por abandonar os projetos iniciais e por recontratá-los junto à iniciativa privada, sendo que a licitação correlata ainda não foi efetivada, apesar das tratativas com a Caixa haverem se iniciado em 2017 (falta a mandatária aprovar o termo de referência do certame) . 
Nesses dois casos, houve a necessidade de reativação da cláusula suspensiva das transferências, conforme item 7.1, b.1, do manual MICE/PAC.	Segundo a Ata de Reunião Gigov/RJ - MDR 160/2019, de 26/11/2019, foi fixada a data de 30/6/2020 para a emissão de laudo de análise da documentação técnica da GeoRio para fins de levantamento da suspensiva.
	c) ocupação desregrada nas áreas das intervenções e insegurança nas comunidades
A não execução tempestiva dos projetos deu margem a outros fatores obstrutivos aos empreendimentos que são a ocupação desregrada das áreas previstas para as intervenções e a questão da insegurança nas comunidades. 
O Instituto Brasileiro de Geografia e Estatística (IBGE) registra que na cidade do Rio de Janeiro um em cada cinco habitantes mora em favela. 
De acordo com um estudo promovido em 2018 pelo Instituto Pereira Passos (IPP) , entidade vinculada à prefeitura municipal do Rio de Janeiro, as comunidades da capital fluminense tiveram, entre 2016-2017, um grande crescimento territorial em comparação a exercícios anteriores, sendo que dos seus 162 bairros em 139 deles existem favelas, devido principalmente à falta de infraestrutura e de ações do poder público voltadas para o desenvolvimento urbano planejado.
Em resposta ao estudo do IPP, a Secretaria Municipal de Infraestrutura e Habitação assinalou que frequentemente realiza operações para combater o avanço de construções irregulares na cidade, ressalvando, porém, que tal avanço é maior que a capacidade da prefeitura de atuar. 
Cabe salientar que nos projetos originais das intervenções existia um item de serviço intitulado "linha delimitadora de área de risco", comumente adotado pela GeoRio por ser considerado uma solução eficaz para conter a ocupação irregular de uma área de risco alto ou muito alto em encostas. Também chamadas de "eco-limite", as linhas delimitadoras de área de risco são caracterizadas fisicamente por postes de concreto ligados por cabos de aço, e representam uma barreira de transposição estabelecendo os limites legais da comunidade.    
Em que pese a iniciativa da GeoRio para mitigar o problema, a solução não foi admitida pela mandatária para compor o QCI (Quadro de Composição do Investimento) dos empreendimentos, sob a alegação de que não estaria contemplada no elenco das atividades passíveis de apoio, consoante item 11.3 do Manual para Apresentação de Propostas do Programa 2040 (Gestão de Riscos e Resposta a Desastres) do M. Cidades, e por "não demonstrar efetividade em seu propósito" (v. peça 24, p. 2-7, e p. 9-10) . 
Neste cenário, foram constatadas obras que se encontram paralisadas por vários exercícios aguardando a readequação dos projetos, situação agravada pela dinâmica da ocupação habitacional nas comunidades. 
Encontram-se nessa situação, por exemplo, as obras da comunidade de Associação dos Amigos de Rio das Pedras (etapa 1, grupamento 7 - Praça Seca) , visitadas em 3/5/2020. 
Os projetos desse grupamento foram enviados à Caixa em 27/3/2013. A SPA inicial, por seu turno, foi homologada em 16/12/2014, e, no mesmo mês, foi emitida uma AIO apenas para as obras da comunidade em referência (por não demandarem remoção de moradias) , contratadas junto à empresa Santos Mota Engenharia Ltda., no valor original de R$ 6.660.730,73.
Após a realização de serviços preliminares e de algumas fundações para recebimento dos mastros de sustentação das barreiras dinâmicas - os quais geraram medições e pagamentos de R$ 140.911,78 -, as obras foram paralisadas ainda em 2015 para a readequação de projeto e reprogramação do contrato (para maiores informações, v. itens 169-173) .
A equipe de auditoria constatou in loco o completo abandono das obras, e que nos locais onde seriam realizados os aludidos serviços já existem ocupação habitacional. As fotografias que seguem demonstram a mudança de cenário físico no local das intervenções nos últimos exercícios. 
A primeira foto, à esquerda, de setembro/2014 (fonte GeoRio) , apresenta a área de risco alto mapeada (em vermelho) e a intervenção INT 1 prevista em solução de barreira de impacto flexível (barreira dinâmica) . A foto 2, à direita, de janeiro/2019 (fonte arquivo do Google Earth) , apresenta o mesmo local da INT 1, porém com ocupação acentuada e moradias quase se sobrepondo ao local da aludida intervenção.
Na sequência, tem-se as fotos 3 e 4, de março/2020 (fonte equipe de auditoria) , que demonstram o local da INT 1 - barreira dinâmica (INT 1) com moradias no seu entorno (foto 3 com fundação da intervenção realizada em 2014 - obra totalmente paralisada) , praticamente inviabilizando futuras obras no local pela rápida modificação do cenário de ocupação territorial na comunidade. 
Foto 1: (set/2014) Alocação da barreira de impacto (INT 1) e área de risco     Foto 2: (jan/2019) Mesmo local da INT 1, porém com avanço habitacional
    
Foto 3: (mar/2020) Fundação realizada e moradias no entorno da INT 1         Foto 4:  Outras moradias na mesma localidade junto a INT 1 (inviabilizada) 
    
Atualmente, as obras na comunidade de Associação dos Amigos de Rio das Pedras encontram-se com pendência de SPA de reprogramação, permanecendo o contrato suspenso (com risco de rescisão) , resultando em indefinição quanto ao cumprimento das metas correlatas do programa.
Paralelamente à ocupação desregrada das comunidades que ainda não tiveram os objetivos de redução de risco atingidos, tem-se o problema das áreas conflagradas, onde se observa o domínio de facções de milícias e de tráfico de drogas. Há registros da Caixa acerca da impossibilidade de realizar vistoria técnica nas obras do Complexo da Mangueira e do Complexo do Alemão (peça 25, p. 2, 4, 7 e 10) , o que ensejou a suspensão da atividade nessas localidades. 
Para esses casos, a mandatária chegou a apresentar ao gestor federal pleito de "medição extraordinária" de serviços. Contudo, passou a adotar, como marco para a atividade, percentuais do montante total do termo de compromisso, e não percentuais referentes a parcelas da etapa, tendo em vista a dificuldade de realizar as aferições de serviços, de forma a viabilizar os desembolsos de recursos.
Por derradeiro, registram-se outros entraves aos empreendimentos fiscalizados - porém não decisivos para a baixa execução dos termos de compromisso -, como as restrições orçamentárias e financeiras do governo federal (com incremento a partir do exercício de 2015) .
A ausência de recursos  por parte do governo federal para o pagamento tempestivo de despesas (desembolsos) chegou a fundamentar a rescisão de contratos firmados pela GeoRio, como no caso das obras nas comunidades de Matinha, Paula Ramos, Fogueteiro, Santa Alexandrina, Escondidinho, Prazeres, Clara Nunes e Rato (etapa 3, grupamento 13, Rio Comprido 1) , cujo Contrato 34/2014, no valor original de  R$ 4.045.731,00, foi rescindido em 21/9/2015, permanecendo o empreendimento sem qualquer execução física.  
Há que se mencionar, ainda, a redução do quadro técnico da GeoRio nos últimos exercícios, sendo essa uma das causas da tomada de decisão administrativa da entidade pela contratação dos projetos das intervenções dos TC 0402324-18 (Zona Norte)  e 0402325-23 (Complexo do Alemão e Penha) junto à iniciativa privada, ação que decorreu de consulta prévia à pasta ministerial responsável pelos empreendimentos do PAC2 obras de encostas.  
Como consequência do grave cenário de baixa execução dos empreendimentos, têm-se os seguintes prejuízos sociais ao programa PAC2 contenção de encostas no Rio de Janeiro:   
	a) em função da ausência de remoção das moradias para execução das obras:
	Termo de Compromisso 0402323-04 (Zona Central e Tijuca) :
	a.1) obras nas comunidades da etapa 1, grupamento 12 - Rio Comprido 2. Os projetos iniciais previam a remoção de 152 unidades familiares dos locais das intervenções. Porém, com o abandono da premissa de remoção de moradias, foram excluídas do programa as comunidades do Pantanal e Bispo (redução de 64% das metas iniciais do grupamento) , o que representou prejuízo à 745 famílias que seriam beneficiadas pelas obras;   
	 a.2) obras nas comunidades da etapa 2, grupamento 4 - Rio Comprido 3. Os projetos iniciais previam a remoção de 148 unidades familiares dos locais das intervenções nas comunidades de Catumbi, Vila Santa Alexandrina e Bananal. Entretanto, com o abandono da premissa de remoção de moradias, foram excluídas do programa as comunidades de Vila Sta. Alexandrina e Bananal (redução de 74% das metas iniciais do grupamento) , o que representou prejuízo à expectativa de 190 famílias que seriam beneficiadas pelas obras;      
	a.3) obras nas comunidades da etapa 5, grupamento 8 - Andaraí. Os projetos iniciais previam a remoção de 276 unidades familiares dos locais das intervenções nas comunidades de Morro do Andaraí, Arrelia e Jamelão. Todavia, com o abandono da premissa de remoção de moradias, a comunidade de Arrelia foi excluída do programa (redução de 58,36% das metas iniciais do grupamento) , o que representou prejuízo à expectativa de 680 famílias que seriam beneficiadas pelas obras;         
	a.4) obras nas comunidades da etapa 6, grupamento 9, Tijuca 1. Os projetos iniciais previam a remoção de 51 unidades familiares dos locais das intervenções nas comunidades de Coréia, Morro da Liberdade e Morro da Chacrinha. Com o abandono da premissa de remoção de moradias, foram concluídas apenas as intervenções na comunidade da Coréia, permanecendo 1.280 famílias prejudicadas pela inexecução do total das obras;
	Termo de Compromisso 0402324-04 (Zona Norte) :
	a.5) obras nas comunidades da etapa 1, grupamento 5 - Lins de Vasconcelos 1 (Morro da Bacia, Santa Terezinha, Nossa Senhora da Guia, Morro do Queto, Morro da Cachoeirinha, Morro da Cotia, Morro da Cachoeira Grande) . Os projetos iniciais do grupamento indicavam a necessidade de remoção de um total de 349 unidades familiares. Com o abandono da premissa de remoção de moradias e opção pela contratação de novos projetos, permanecem prejudicadas pela inexecução das obras 1.365 famílias;
	Termo de Compromisso 0402325-23 (Complexo do Alemão e Penha) :
	a.6) obras nas comunidades de Rua Mirá, Morro Cariri, Morro da Fé, Morro da Paz/Frei Gaspar e Morro do Sereno (etapa 1, grupamento 1 - Penha 1) . Os projetos iniciais previam a remoção de 62 unidades familiares dos locais das intervenções nas comunidades de Mirá, Morro Cariri, Morro da Fé, Morro da Paz/Frei Gaspar e Morro do Sereno. Com o abandono da premissa de remoção de moradias, foram executadas intervenções nas comunidades de Mirá e Cariri (77% das demais metas não foram executadas, estando no aguardo de novos projetos) , ou seja, 570 famílias restaram prejudicadas pela não finalização das obras;
 	b) devido às readequações de projetos, com atrasos nas SPAs de reprogramação:
	Termo de Compromisso 0402323-04 (Zona Central e Tijuca) :
	b.1) obras nas comunidades de comunidades de Matinha, Paula Ramos, Fogueteiro, Santa Alexandrina, Escondidinho, Prazeres, Clara Nunes e Favela do Rato, da etapa 3, grupamento 13, Rio Comprido 1. Aguarda-se a homologação da SPA de reprogramação desde 13/12/2018. Houve obras apenas nas comunidades de Matinha e Fogueteiro, restando prejudicadas 445 famílias das demais localidades; 
	b.2) obras nas comunidades de Coroado, Ocidental Fallet, Fazenda Catete, Vila Elza, Vila Pereira da Silva, Morro dos Cabritos e Júlio Otoni, da etapa 4, grupamento 16 - Santa Tereza. Há pendências de SPA de reprogramação (aprovação e homologação) para término das obras (85% já executadas) , com atendimento total, na finalização do grupamento, de 1.690 famílias) ;
	b.3) obras nas comunidades de Vila Miséria, Tuiuti e Parque Candelária, da etapa 7, grupamento 18 - Mangueira. A SPA de reprogramação não foi homologada pelo MDR, aguardando-se desde 30/10/2018, restando prejudicadas pela inexecução das obras 580 famílias dessas localidades;
	Termo de Compromisso 0402324-04 (Zona Norte) :
	b.4) obras nas comunidades de Vila Cabuçu, Morro dos Macacos, Barro Preto, Barro Vermelho, Morro da Matriz, Pretos Forros, Parque Vila Isabel e Morro do Encontro, da etapa 2, grupamento 15 - Vila Isabel. Há pendência de homologação de SPA de reprogramação pelo MDR desde 31/07/2019, restando prejudicadas pela inexecução das obras 5.710 famílias dessas localidades;
	b.5) obras nas comunidades de Morro dos Mineiros, Morro do Urubu, Morro do Engenho da Rainha, São Miguel Arcanjo, Parque Nova Maracá e Morro do Juramento, da etapa 3, grupamento 11 - Pilares. Após atraso na aprovação dos projetos de readequação, a licitação das obras encontra-se em processamento, restando prejudicadas pela inexecução das obras até hoje 3.935 famílias dessas localidades;
	Termo de Compromisso 0402326-37 (Zona Oeste) :
	b.6) obras nas comunidades de Associação dos Amigos de Rio das Pedras, Vila Presidencial Quiririm, Rua Quiririm e Sítio Pai João, da etapa 1, grupamento 7 - Praça Seca. A comunidade de Espírito Santo foi excluída do programa (eliminando o benefício a 210 famílias) por insegurança no local.  Há pendência de homologação de SPA de reprogramação, restando prejudicadas 1.000 famílias das metas remanescentes;   
	b.7) obras nas comunidades de Travessa Antonina, Barão e Engenho da Serra, da etapa 2, grupamento 17 - Jacarepaguá. Após atraso na aprovação dos projetos de readequação, a contratação das obras se verificou em 2019, porém as obras ainda não foram iniciadas, restando prejudicadas até hoje 1.110 famílias dessas localidades;   
	c) em decorrência da ocupação desregrada nos locais das obras e insegurança local  
	Termo de Compromisso 0402325-23 (Complexo do Alemão e Penha) :
	c.1) obras nas comunidades de Vila Cruzeiro, Rua Laudelino Freire, Morro da Caixa D'Água, Parque Proletário (Chatuba) e Morro do Caracol (etapa 2, grupamento 6 - Penha 2) . As obras se encontravam paralisadas desde 28/09/2017 por falta de segurança para o ingresso ao canteiro de obras devido a conflitos armados na favela, sendo que também necessita de readequação dos projetos. Permanecem prejudicadas pela inexecução das obras 835 famílias dessas localidades; e
	c.2) obras nas comunidades de Parque Alvorada, Morro Piancó, Morro do Adeus, Morro da Baiana, Armando Sodré, Morro Palmeiras, Vila Matinha e Relicário (etapa 3, grupamento 2 - Alemão 1) . Devido à falta de condições de segurança na favela, impossibilitando a vistoria das intervenções, permanecem prejudicadas pela inexecução das obras 1.680 famílias dessas localidades.
Em razão das causas identificadas para a situação encontrada, será proposta, nos termos do art. 250, inciso V, do Regimento Interno/TCU, a Oitiva dos órgãos ou entes abaixo relacionados, para que, no prazo de 15 (quinze) dias, se manifestem acerca dos achados de auditoria abaixo: 
	i.1) do município do Rio de Janeiro (Fundação GeoRio)  que, em relação aos termos de compromisso 0402323-04/2012; 0402324-18/2012; 0402325-23/2012; e 0402326-37/2012, do programa PAC2 contenção de encostas: 
	i.1.1) a não realização das ações de remoção de moradias e de reassentamento de famílias das áreas de influência das intervenções, além de haver colaborado para a baixa execução dos empreendimentos, alterou as configurações dos objetos pactuados e representou desrespeito às premissas e compromissos estabelecidos por ocasião da celebração dos instrumentos; aos respectivos Planos de Trabalho; e ao art.5º, inciso XI da Lei 12.608/2012, que instituiu a Política Nacional de Proteção e Defesa Civil (PNPDEC) ;
	i.1.2) a redução de metas dos termos de compromisso, tendo em vista a exclusão das seguintes comunidades do programa, frustrou a expectativa e os direitos dos beneficiários da política pública:  Pantanal e Bispo (745 famílias) do grupamento Rio Comprido 2; Vila Santa Alexandrina e Bananal (190 famílias) do grupamento Rio Comprido 3; Arrelia (680 famílias) do grupamento Andaraí, todas da Zona Central e Tijuca; Espirito Santo (210 famílias) do grupamento Praça Seca;  Ademais, há potencial redução das metas das comunidades de Morro da Fé, Morro da Paz e Morro do Sereno (total de 570 famílias) do grupamento Penha 1 (conforme ata de reunião técnica da Gigov/RJ-MDR) ;
	i.2) da Caixa Econômica Federal (Gigov/RJ) que, em relação aos termos de compromisso 0402323-04/2012; 0402324-18/2012; 0402325-23/2012; e 0402326-37/2012, do programa PAC2 contenção de encostas no município do Rio de Janeiro:
	i.2.1) a não realização, pelo compromissário, das ações de remoção de moradias e de reassentamento de famílias das áreas de influência das intervenções, além de haver colaborado para baixa execução dos empreendimentos, alterou as configurações dos objetos pactuados e representou desrespeito às premissas e compromissos estabelecidos por ocasião da celebração dos instrumentos; aos respectivos Planos de Trabalho; e ao art.5º, inciso XI da Lei 12.608/2012, que instituiu a Política Nacional de Proteção e Defesa Civil (PNPDEC) ;
	i.2.2) em relação à intervenção intitulada "linha delimitadora de área de risco", não aceita pela mandatária para compor os QCI dos empreendimentos (de acordo com o  item 11.3 do Manual para Apresentação de Propostas do Programa 2040 - Gestão de Riscos e Resposta a Desastres do então Ministério das Cidades) , observou-se que se trata de ação potencialmente eficaz, segundo a expertise da Fundação GeoRio, para evitar a ocupação desregrada das áreas de alto risco nas comunidades selecionadas. E que a negativa de aceite de intervenções dessa natureza contribui para o agravamento do problema assinalado, indicando falta de zelo para com os empreendimentos;
	i.3) do Ministério do Desenvolvimento Regional (MDR)  que, em relação aos termos de compromisso 0402323-04/2012; 0402324-18/2012; 0402325-23/2012; e 0402326-37/2012, do programa PAC2 contenção de encostas no município do Rio de Janeiro: 
	i.3.1) a não realização, pelo compromissário, das ações de remoção de moradias e de reassentamento de famílias das áreas de influência das intervenções, além de haver colaborado para a baixa execução dos empreendimentos, alterou as configurações dos objetos pactuados e representou desrespeito às premissas e compromissos estabelecidos por ocasião da celebração dos mencionados instrumentos; aos respectivos Planos de Trabalho; e ao art.5º, inciso XI da Lei 12.608/2012, que instituiu a Política Nacional de Proteção e Defesa Civil (PNPDEC) ;
	i.3.2) a redução de metas dos termos de compromisso, tendo em vista a exclusão das seguintes comunidades do programa, frustrou a expectativa e direitos dos beneficiários da política pública:  Pantanal e Bispo (745 famílias) do grupamento Rio Comprido 2; Vila Santa Alexandrina e Bananal (190 famílias) do grupamento Rio Comprido 3; Arrelia (680 famílias) do grupamento Andaraí, todas da Zona Central e Tijuca. Ademais, há potencial redução das metas das comunidades de Morro da Fé, Morro da Paz e Morro do Sereno (total de 570 famílias) do grupamento Penha 1 (conforme sugerido pelo próprio Ministério) ; e
	i.3.3) os atrasos na homologação das seguintes SPAs de reprogramação indicam ineficiência administrativa do gestor federal, em afronta ao art. 37, caput, da Carta Magna:
	- TC 0402.323-04 (Zona Central e Tijuca) : Rio Comprido 01 (G13) , aguardando desde dezembro/2018; Mangueira (G18) , aguardando desde agosto/2019; 
	- TC 0402.324-18 (Zona Norte) : Vila Isabel (G15) , aguardando desde agosto/2019; e
	- TC 0402.326-37 (Zona Oeste) : Praça Seca (G7) , aguardando desde março/2019.
Também será proposto, com fundamento no art. 14, § 2º, inciso I, da Resolução-TCU 315/2020, a Oitiva da Caixa Econômica Federal, mandatária da União no âmbito dos termos de compromisso 0402323-04 (Siafi 678854) ; 0402324-18 (Siafi 678855) ; 0402325-23 (Siafi 678856) ; e 0402326-37 (Siafi 678857) ; do Município do Rio de Janeiro, signatário dos referidos termos de compromisso; e do Ministério do Desenvolvimento Regional, na qualidade de repassador dos recursos, para que, no prazo de 15 (quinze) dias, se manifestem acerca da possível determinação a ser exarada por esta Corte com vistas a estabelecer prazo de 120 dias para adoção de providencias concretas com vistas a concluir os objetos dos referidos ajustes, tais como finalização de projetos pendentes, conclusões acerca de readequações, manifestação acerca de reprogramações, dentre outras, ou, alternativamente, o encerramento das transferências legais, mediante não prorrogação das mesmas e análise da prestação de contas dos recursos aplicados, notadamente quanto às consequências práticas da implementação dessas medidas e eventuais alternativas que possam ser adotadas.
Espera-se que as deliberações propostas, caso efetivadas, resulte em maior celeridade na execução de obras de contenção de encostas, com incremento da eficiência, eficácia e efetividade dos órgãos e entidades da administração pública diretamente participantes do processo de transferência de recursos OGU, bem como dos programas de governo relacionados, aumentando-se, assim, a eficiência do gasto público.
Mais detalhes sobre a matéria tratada neste tópico encontram-se nos Apêndices 1 e 2 (peças 13 e 14) .
III.2.	Fragilidade da governança e ausência de boas práticas de gestão dos termos de compromisso por parte da Fundação GeoRio 
Foram constatadas situações indesejadas que, em conjunto, apontam para a fragilidade da governança e ausência de boas práticas de gestão por parte do município do Rio de Janeiro (Fundação GeoRio) em relação aos instrumentos de repasse, comprometendo a geração de valor público, em prejuízo aos direitos e expectativas dos beneficiários da política pública de prevenção a desastres (PNPDEC) . 
Para a abordagem da governança e gestão dos empreendimentos por parte do compromitente, foram selecionados os seguintes critérios:
	i) Guia Metodológico para Melhoria da Gestão das Transferências da União - é uma publicação que reúne informações, conceitos, fundamentos, métodos e técnicas para orientar avaliadores internos das organizações públicas brasileiras que recebem transferências da União, nos processos de avaliação e melhoria da gestão; e de elaboração e implementação de planos de melhoria da gestão;
	ii) Livro Base: Noções Básicas em Proteção e Defesa Civil e em Gestão de Riscos - é uma publicação que objetiva consolidar conteúdos sobre Gestão de Risco, Proteção e Defesa Civil, servindo como unidade de referência do então Ministério da Integração Nacional (atual MDR) . Em seu capítulo 5, contempla importantes aspectos da atuação municipal no âmbito da Política Nacional de Proteção e Defesa Civil (PNPDEC) ;
	iii) Lei 12.608/2012, que instituiu a Política Nacional de Proteção e Defesa Civil (PNPDEC) - seu art. 8º, inciso I, estabelece que compete aos municípios executar a PNPDEC em âmbito local. Já o art. 4º, inciso III do normativo consigna importante diretriz dessa política pública que é a priorização das ações preventivas relacionadas à minimização de desastres; e
	iv) Decreto 9.203, de 22/11/2017, que dispõe sobre a política de governança da administração pública federal direta, autárquica e fundacional - em seu art. 2º, inciso I, traz o conceito de Governança pública como sendo o conjunto de mecanismos de liderança, estratégia e controle postos em prática para avaliar, direcionar e monitorar a gestão, com vistas à condução de políticas públicas e à prestação de serviços de interesse da sociedade. Seu art. 4º apresenta as diretrizes da governança pública, dentre as quais, para a presente auditoria, se destacam as diretrizes I, III, IV e XI.
Nesta seara, buscou-se identificar em que medida as ações da GeoRio referentes ao planejamento, contratação e execução das obras se inserem na Gestão de Risco prevista na PNPDEC (capítulo 5, do Livro Base) ; se há interação, compartilhamento ou coordenação dessas ações com outros órgãos/entidades ou locais de interesse, a exemplo da Defesa Civil municipal (Sedec) ; e se há evidências que indiquem que sua atuação se coaduna com a cultura de priorização das ações de prevenção às de resposta.
A Administração da GeoRio respondeu a um questionário específico, ajustado para a presente fiscalização de obras, que contempla algumas práticas de gestão previstas no Guia Metodológico para Melhoria da Gestão das Transferências das União e que se encontram segregadas em sete áreas temáticas, a saber: Governança; Estratégias e Planos; Compromisso com as Partes Interessadas; Sustentabilidade; Capital Intelectual; Orientação por Processos; e Geração de Valor Público (peça 27) .
Deixou-se de pontuar as respostas fornecidas para fins de avaliação do nível de gestão, sendo o intuito do questionário ajustado identificar práticas como um indicativo da maturidade da entidade no que tange à governança e gestão dos recursos federais disponibilizados. 
Adicionalmente, foram aplicados questionários na Gigov/RJ, na Defesa Civil/RJ (Sedec) , junto a duas empresas contratadas para as obras de contenção de encostas, e perante à equipe de fiscalização dos contratos das obras na GeoRio (peças 28, 29, 30, 31 e 32 respectivamente) . Destaca-se que o questionário endereçado à equipe de fiscalização da Fundação GeoRio não foi respondido. Em essência, esses questionários buscaram colher dos destinatários visões acerca das principais dificuldades e obstáculos para a conclusão dos empreendimentos.
Em função das respostas aos questionários e dos demais procedimentos de auditoria, restaram identificadas, pela equipe de auditoria, as seguintes causas (fatores contributivos) que dão suporte ao presente achado de auditoria:
	a) a GeoRio, fundada em 1966, possui grande expertise para atuar preventivamente na minimização da ocorrência de desastres em decorrência de chuvas, considerando a gestão do risco geológico e geotécnico. Entretanto, não gerencia os processos críticos internos e externos (que envolvem a participação da mandatária e do Concedente) , de forma a promover eficiência e eficácia à aplicação dos recursos federais das transferências;     
	b) há deficiências na articulação com outros órgãos municipais encarregados da PNPDEC, como a Defesa Civil municipal (Sedec/RJ) , o que contribui para a cultura de ausência de prioridade das ações preventivas, aqui representadas pelas intervenções de engenharia de contenção de encostas, frente às ações unicamente de resposta a desastres;
	c) não foram apresentadas, a despeito de a GeoRio alegar que monitora e avalia de forma direta o desempenho institucional para atingir os objetivos e metas dos projetos (Gestão do Risco) , análises críticas da entidade quanto às metas e os cronogramas pactuados, as ações realizadas e as pendentes, os entraves e os caminhos críticos, bem como as projeções para a conclusão dos empreendimentos;
	d) não foi constatada a existência de um sistema informatizado para compartilhamento de informações referentes às ações de prevenção, a exemplo das obras de contenção de encostas do PAC2; 
	e) não há, por parte da GeoRio, a realização de trabalho de cunho social de divulgação dos serviços, dos objetivos e dos resultados alcançados (obras com funcionalidade) , pois, segundo o órgão, sua atuação seria eminentemente técnica, cabendo essa tarefa aos órgãos de assistência social do município. Portanto, a entidade não promove publicidade e transparência com relação às ações de prevenção, objeto dos termos de compromisso auditados; 
	f) não há indicadores de desempenho em relação ao objeto das transferências (etapas em execução, não iniciadas, paralisadas, concluídas ou excluídas) ou em relação a aspectos como: aplicação dos recursos federais disponibilizados para as obras, redução do risco nas comunidades beneficiadas etc.;
	g) não há, na GeoRio, canal de atendimento direto ao cidadão ou às comunidades beneficiadas pelas obras. Existe apenas a Central de Atendimento 1746 da prefeitura do Rio de Janeiro, comum a todos os órgãos e entidades da administração municipal, o mesmo ocorrendo com a Ouvidoria do município; 
	h) não há instância de controle social associada aos empreendimentos, que possibilite o acompanhamento e a fiscalização das obras, bem como a defesa dos interesses das comunidades selecionadas;  
 	i) desnecessário trâmite de toda a documentação técnica das transferências da União pela Assessoria de Captação de Recursos Externos, órgão da Secretaria Municipal de Fazenda. Há, portanto, uma instância administrativa intermediária entre a Fundação e a Caixa, o que nada contribui para as demandas da área de engenharia, porém corrobora para a lentidão dos processos administrativos correlatos.
Sem embargo, também foram identificadas as seguintes situações ou consequências indesejadas referentes à governança e à gestão da GeoRio no que concerne aos termos de compromisso auditados:
	j) ausência de geração de valor público (indisponibilidade do interesse público em jogo) devido à inexecução praticamente total (menos de 1%) dos Termos de Compromisso 0402324-18 (Zona Norte) e 0402326-37 (Zona Oeste) ; e baixo percentual de execução (inferior a 25%) dos TC 0402323-04 (Zona Central e Tijuca) e 0402325-23 (Complexo do Alemão e Penha) ;  
	k) reiteradas suspensões de contratos administrativos e algumas rescisões contratuais, gerando prejuízos à Administração Pública, aos beneficiários da política pública e às empreiteiras contratadas (especialmente quanto à necessidade de desmobilização e remobilização de equipes e equipamentos) ;
	l) elevado custo administrativo aos órgãos/entidades públicos envolvidos nas avenças, em função da lentidão, burocracia e ineficiência dos processos administrativos de readequação dos projetos (retrabalho) ; 
	m) redução de metas dos termos de compromisso em prejuízo às expectativas e direitos dos beneficiários da política pública, tendo em vista a exclusão de comunidades do programa (devido à incapacidade do município de realizar a remoção de moradias dos locais de influência das intervenções; e, ainda, devido à insegurança nas comunidades) ;  
	n) decorridos quase oito anos da celebração dos termos de compromisso, há projetos defasados e inexequíveis demandando nova licitação para a documentação técnica dos TCs 0402324-18/2012 (Zona Norte) e 0402325-23/2012 (Complexo do Alemão e Penha) , com recursos federais das transferências, o que não estava previsto originalmente; e
	o)  incerteza e completa imprevisibilidade para a conclusão dos empreendimentos, o que também representa ineficiência e descaso para com o interesse público, bem como desrespeito à Política Nacional de Prevenção e Defesa Civil (PNPDEC) , que pugna pela priorização das ações de prevenção de desastres em detrimento às ações de resposta. 
Em vista das situações identificadas, é possível apontar falta de maturidade da governança e fracasso do atual modelo de gestão municipal das transferências do PAC2 contenção de encostas, frustrando as expectativas e os direitos dos beneficiários do programa governamental, impactando na permanência e agravamento do risco de desastres devido às chuvas no município, com possível aumento dos registros de óbitos.
Para promover a mitigação dessas situações, propõe-se, nos termos do art. 250, inciso V, do Regimento Interno/TCU, a Oitiva do município do Rio de Janeiro (Fundação GeoRio) , para que, no prazo de 15 (quinze) dias, se manifeste acerca de que, em relação aos termos de compromisso 0402323-04/2012 (Zona Central e Tijuca) ; 0402324-18/2012 (Zona Norte) ; 0402325-23/2012 (Complexo do Alemão e Penha) ; e 0402326-37/2012 (Zona Oeste) , do programa PAC2 Contenção de Encostas, foram constatadas várias situações indesejadas (causas e consequências - itens "a" a "o" dos itens 88 e 89 retro) que, em conjunto, apontam para a fragilidade da governança e ausência de boas práticas de gestão dos instrumentos citados. 
Importa ressaltar que, quando da apreciação de mérito dos autos, se não afastadas as ocorrências acima, poderá ser proposto, nos termos do art. 9º da Resolução TCU 315/2020, dar ciência ao município do Rio de Janeiro (Fundação GeoRio)  a fim de reorientar a atuação administrativa do jurisdicionado e evitar a repetição ou a materialização das irregularidades mencionadas nos itens 90 e 91 supra.
Espera-se que o cumprimento da deliberação proposta, caso efetivada, resulte na melhoria da governança e da gestão municipal dos termos de compromisso, especialmente incremento na geração de valor público, redução da ineficiência administrativa dos processos da GeoRio, alinhamento com as diretrizes da política pública (PNPDEC) , e potenciais ganhos de accountability com a implementação de controle social e transparência da gestão municipal das avenças.
Mais detalhes sobre a matéria tratada neste tópico encontram-se no Apêndice 5 (peça 17) .
III.3.	Incerteza e imprevisibilidade para a conclusão dos empreendimentos: falta de efetividade da Caixa e do MDR na condução da aplicação tempestiva dos recursos federais disponibilizados e na gestão de risco das contratações, considerando as sucessivas prorrogações de prazos sem o correspondente atingimento das metas pactuadas.
Constatou-se falta de efetividade da Caixa e do MDR (sucessor do Ministério das Cidades) como corresponsáveis pela tempestiva aplicação dos recursos dos termos de compromisso, em virtude da ausência de providências em relação à baixa execução das obras e às sucessivas prorrogações de prazo das avenças sem o correspondente atingimento das metas traçadas. Com efeito, tem-se atualmente um cenário de incerteza e imprevisibilidade para a conclusão dos empreendimentos, e, consequentemente, elevado risco de insucesso no atingimento dos objetivos da política pública do PAC Contenção de Encostas no município do Rio de Janeiro implementada em 2012 (também relacionada à política PNPDEC) . 
O Quadro 3 que segue evidencia a situação das avenças, trazendo os marcos temporais das vigências, das suspensivas e dos primeiros desembolsos, bem como as previsões de conclusão das contratações.
Quadro 3: Dados referentes aos termos de compromisso (vigência, suspensiva, desembolso e previsão de conclusão) 
	Termo de Compromisso (TC) 
	Vigência inicial do TC e alterações posteriores (TA de prazo) 
	Prazo da Suspensiva Inicial e prorrogações (Carta Reversal da Caixa) 
	Data do primeiro desembolso
	Situação da cláusula suspensiva
	Previsão para conclusão do objeto dos termos de compromisso

	0402.323-04
	21/12/2012 a 30/10/2015 (inicial) 
30/04/2016 (1º TA) 
30/06/2017 (2º TA) 
30/12/2018 (3º TA) 
30/06/2020 (4º TA) 
	21/12/2013 (inicial) 
30/06/2014
31/12/2015
30/12/2016
30/06/2017
	13/07/2015
	baixa
	sem previsão

	04302.324-18
	21/12/2012 a 30/10/2015 (inicial) 
30/04/2016 (1º TA) 
30/06/2017 (2º TA) 
30/12/2018 (3º TA) 
30/06/2020 (4º TA) 
	21/12/2013 (inicial) 
30/06/2014
31/12/2015
30/12/2016
30/06/2017
30/06/2018 (nova etapa projetos executivos) 
30/06/2019
30/06/2020
	13/07/2015
	vigente (projetos a serem contratados) 
	sem previsão

	0402.325-23
	21/12/2012 a 30/10/2015 (inicial) 
30/10/2016 (1º TA) 
22/02/2018 (2º TA) 
19/08/2019 (3º TA) 
19/08/2021 (4º TA) 
	21/12/2013 (inicial) 
30/11/2014 (CR 047/2013) 
30/06/2018 (nova etapa projetos executivos) 
30/06/2019
30/06/2020
	13/10/2014
	vigente (projetos a serem contratados) 
	sem previsão

	0402.326-37
	21/12/2012 a 30/10/2015 (inicial) 
30/04/2016 (1º TA) 
17/07/2017 (2º TA) 
30/12/2018 (3º TA) 
30/06/2020 (4º TA) 
	21/12/2013 (inicial) 
30/06/2014 (CR 048/2013) 
31/12/2015 (CR 038/2014) 
30/12/2016
30/06/2017 (CR 036/2016) 
	13/07/2015
	baixa
	sem previsão

Fonte: processos administrativos da Gigov/RJ
As causas ou fatores contributivos que alicerçam a situação encontrada são: a) reiteradas prorrogações de prazo das avenças e das respectivas cláusulas suspensivas em desacordo com o Manual de Instruções para Contratação e Execução dos Programas e Ações do Ministério das Cidades (Projetos inseridos no Programa de Aceleração do Crescimento (MICE- PAC) ; e b) a Caixa e o MDR não atuam, individual e conjuntamente, no sentido de gerir os riscos de não atingimento dos objetos das transferências nos próximos exercícios.   Essas causas são abordadas doravante.   
	a) reiteradas prorrogações de prazo em desacordo com o MICE-PAC
Observou-se que os cronogramas estabelecidos para as quatro transferências foram sendo reiteradamente descumpridos pelo compromitente, o que se repete até a data de finalização da auditoria. Sobre a questão, cita-se o item 15 (Prazo de Execução Física - orientações Gerais) do MICE-PAC:
15.1. A prorrogação do prazo de vigência do Termo de Compromisso só poderá ocorrer mediante justificativa expressa e aceitável que demonstre a superveniência de fato imprevisível ou tecnicamente justificável, impeditivo à continuidade da obra nos termos do cronograma originalmente aprovado. 
15.1.1. Os pedidos de prorrogação de vigência do Termo de Compromisso deverão ser submetidos, pelo COMPROMISSÁRIO, à análise técnica da MANDATÁRIA, que fará avaliação das justificativas apresentadas.
 (...) 
15.3. O primeiro desembolso deverá ser efetuado em até 12 (doze) meses, contados a partir da data de sua assinatura, admitida prorrogação por, no máximo, igual período, mediante solicitação justificada pelo COMPROMISSÁRIO, e encaminhada à MANDATÁRIA. (grifo acrescido) 
A equipe de auditoria não identificou a superveniência de fatos impeditivos ou tecnicamente justificáveis que dessem respaldo às sucessivas prorrogações de vigência aprovadas para cada repasse, em respeito ao que estabelece o item 15.1 do MICE. 
Até 2016, houve atrasos das obras devido ao insucesso das tentativas de remoção de moradias e reassentamento de famílias pelo programa MCMV, sendo registrado que a prefeitura municipal se eximiu em adotar formas alternativas de implementar essas ações. Logo, não há que se falar em fato superveniente imprevisível  (item 15.1 supra) , senão ausência de cumprimento de obrigação assumida pela municipalidade por ocasião da celebração dos termos de compromisso.    
A partir de 2017, observa-se grande ineficiência administrativa devido aos lentos processos de tramitação de documentação técnica entre a GeoRio e a Caixa, tratando das readequações dos projetos (procedimentos de reprogramação e rerratificações) .   
Compulsando-se as manifestações da Caixa acerca dos pedidos de prorrogação de prazo das contratações e das suspensivas, constata-se que a avaliação a que se refere o item 15.1.1 do MICE é bastante superficial (a despeito dessa ação gerar a cobrança de tarifa específica) e não contempla exame da viabilidade da conclusão dos empreendimentos no novo prazo a ser concedido, o que gera incerteza e descrença dos beneficiários quanto à efetividade da política pública.
No que respeita às cláusulas suspensivas dos termos de compromisso (apresentação de documentação técnica) , os prazos constam de portaria específica do ministério (item 7.2 do MICE) .
Questionada acerca da análise dos pedidos de prorrogação de prazo para cumprimento das suspensivas e instada a informar quais as medidas porventura adotadas junto ao município para evitar/mitigar essas prorrogações, a Gigov/RJ limitou-se a comunicar que realiza periodicamente reuniões técnicas com representantes da GeoRio visando sanar pendências acerca dos projetos, objetivando sua aprovação e posterior baixa da suspensiva (peça 26, p. 2, item "g") .
Por derradeiro, registra-se que também houve, nos quatro termos de compromisso, desrespeito ao item 15.3 do MICE, que estabelece o prazo de até 12  meses, contados a partir da data de assinatura das contratações, admitida prorrogação por, no máximo, igual período, para a realização do primeiro desembolso de recursos (quarta coluna do Quadro 3, do item 94 acima) .
	b) a Caixa e o MDR não atuam, individual ou conjuntamente, no sentido de gerir os riscos de não atingimento dos objetos das transferências nos próximos exercícios  
A Gigov/RJ foi instada a manifestar-se acerca das datas previstas para a conclusão dos empreendimentos com base nos cronogramas vigentes e demais informações fornecidas pelo município, ou mesmo com base nas expectativas e projeções da própria mandatária. 
Em resposta, foram informadas apenas as datas atuais de encerramento dos termos de compromisso, com a ressalva de que há obras a serem concluídas, pendências de homologação de SPAs e de emissão de AIOs, bem como a necessidade de contratação de novos projetos executivos para os TCs 0402.324-18 e 0402.325-23 (peça 26, p. 2-3, item "h") .
Ou seja, a mandatária não possui qualquer estimativa acerca da finalização dos objetos dos termos de compromisso, a despeito de ser a representante da União no acompanhamento das avenças. Na documentação analisada na sede da Gigov/RJ não foram identificadas medidas alertando o MDR e a GeoRio acerca do risco de não atingimento das metas traçadas nos próximos exercícios, ou seja, no curto prazo.
Em vista disso e das demais ocorrências assinaladas anteriormente, é possível inferir que a atuação da Caixa não está contribuindo para evitar as sucessivas prorrogações dos prazos sem a correspondente execução do objeto pelo município. 
Essa situação passou a representar, a partir da assinatura, em 2018, do Contrato de Prestação de Serviços n. 07/2018 (firmado entre a Caixa e a União, mediante o M.Cidades, para gestão operacional de contratos de repasse de programas geridos pela União com recursos do OGU) , afronta à clausula 12.4 do aludido instrumento, que estabelece que a contratada deve seguir, para a entrega do produto contratado, as mesmas normas de governança, gestão de riscos, controles e transparência do poder executivo federal. 
Quanto à atuação do gestor federal, não foi observado, nos processos administrativos analisados, qualquer parecer ou relatório técnico do qual emanassem providências corretivas em face do acompanhamento a seu cargo da execução dos empreendimentos. 
A participação de um representante da pasta nas reuniões periódicas promovidas pela Gigov/RJ tem se demonstrado uma ação insuficiente para gerir o risco de não atingimento das metas e resultados estabelecidos no curto prazo, haja vista que, ao se examinar as atas dessas reuniões, não são identificados alertas e/ou indicação de providências corretivas a serem adotadas em face das  reiteradas solicitações de prorrogação dos termos de compromisso aliadas à grave situação de baixo percentual de execução física das obras.      
Logo, é possível afirmar que a atuação do MDR em relação à condução dos termos de compromisso não tem sido suficiente e efetiva, configurando incapacidade no poder-dever de agir para preservar os interesses da União em relação ao programa.
Neste contexto, vislumbra-se que as situações em comento passaram a representar, a partir de 2018, desrespeito à cláusula 11.22 do mencionado Contrato de Prestação de Serviços n. 7/2018, que estabelece que a União deve acompanhar e avaliar a execução e os resultados dos programas, promovendo os ajustes que se façam necessários.
Na mesma toada, em relação ao termos de compromisso auditados, entende-se configurado, a partir de 2016, desrespeito ao que dispõe o art. 3º da Instrução Normativa Conjunta n.1, de 10/05/2016, de que os órgãos e entidades do Poder Executivo federal devem implementar, manter, monitorar e revisar os controles internos da gestão, tendo por base a identificação, a avaliação e o gerenciamento de riscos que possam impactar a consecução dos objetivos estabelecidos.
Essas constatações se coadunam com os resultados da auditoria operacional na política pública PNPDEC, realizada recentemente pela SeinfraUrbana do TCU, que resultou na edição do Acórdão 351/2020-TCU-Plenário (Relator Ministro Augusto Nardes) .
Uma importante medida de controle consignada no referido decisum é a determinação ao MDR para que estabeleça critérios claros e objetivos para priorização das ações de prevenção em áreas de risco de desastre, com base em aspectos de materialidade e potencial prejuízo social, humano, econômico e ambiental. 
Outra decisão correlata desta Corte está consubstanciada no item 9.1.1 do Acórdão 2153/2018-TCU-Plenário (Relator Ministro Augusto Sherman) , que determinou ao então M.Cidades que adotasse providências com vistas a implementar sistemática de gestão de riscos e controles, consistente nas atividades de identificar, avaliar e gerenciar os mais relevantes eventos que possam afetar a organização, com o objetivo de fornecer segurança razoável quanto à realização de seus objetivos, tal qual definido no Decreto 9.203/2017, art. 2º, IV, e no art. 13 da IN 01/2016-MP/CGU.
Em decorrência das situações acima descritas, há atualmente incerteza e imprevisibilidade em relação à conclusão dos quatro instrumentos firmados para as obras de contenção de encostas do PAC2 no município, com alta probabilidade de insucesso do Programa 2040, frustrando as expectativas e direitos dos beneficiários das transferências.
Entende-se que caso não sejam adotadas medidas para a melhoria do atual modelo de condução dos empreendimentos, o cenário tende a se agravar, em que pese seu alcance e importância social.
Como encaminhamento deste achado, propõe-se, nos termos do art. 250, inciso V, do Regimento Interno/TCU, a Oitiva dos órgãos ou entes abaixo relacionados, para que, no prazo de 15 (quinze) dias, se manifestem acerca dos achados de auditoria abaixo: 
	i) à Caixa Econômica Federal (Gigov/RJ) , como representante da União e corresponsável pela boa condução dos termos de compromisso 0402323-04/2012; 0402324-18/2012; 0402325-23/2012; e 0402326-37/2012, integrantes da política pública de prevenção a desastres do PAC2 Contenção de Encostas no município do Rio de Janeiro  (aliada à política do PNPDEC) , que se constatou:
	i.1) incerteza e imprevisibilidade para a conclusão das obras de contenção de encostas, contrariando os seguintes dispositivos legais: art. 3º, inciso VI, da Lei 11.578/2011; art. 4º, inciso III da Lei 12.608/2012; e art. 37, caput, da Carta Magna;
	i.2) a atuação da Caixa (individualmente e/ou em conjunto com o MDR) não está contribuindo para evitar as sucessivas prorrogações dos prazos das avenças sem a correspondente execução do objeto pelo município, colocando em risco o sucesso da política pública em questão, situação que passou a representar, a partir de 2018, afronta à cláusula 12.4 do Contrato de Prestação de Serviços n. 07/2018 (firmado entre a Caixa e a União, mediante o M.Cidades, para gestão operacional  de contratos de repasse de programas geridos pela União com recursos do OGU) ;
	i.3) desrespeito ao item 15.3 do MICE, que estabelece o prazo de até 12 (doze) meses, contados a partir da data de assinatura das contratações, admitida prorrogação por no máximo igual período, para a realização do primeiro desembolso de recursos; e
	i.4) fragilidade nas análises técnicas dos pedidos de prorrogação dos prazos das avenças e das respectivas cláusulas suspensivas, apresentados pelo município, em desrespeito ao item 15.1 do manual MICE/PAC;   
	ii) ao Ministério do Desenvolvimento Regional (MDR) , como gestor federal e responsável pela boa condução dos termos de compromisso 0402323-04/2012; 0402324-18/2012; 0402325-23/2012; e 0402326-37/2012, integrantes da política pública de prevenção a desastres do PAC2 Contenção de Encostas no município do Rio de janeiro (aliada à política do PNPDEC) ,  que se constatou: 
	ii.1) incerteza e imprevisibilidade para a conclusão das obras de contenção de encostas, contrariando os seguintes dispositivos legais: art. 3º, inciso VI, da Lei 11.578/2011; art. 4º, inciso III da Lei 12.608/2012; e art. 37, caput, da Carta Magna;
	ii.2) a atuação do MDR (individualmente e/ou em conjunto com a Caixa Econômica Federal - mandatária) não está contribuindo para evitar as sucessivas prorrogações dos prazos das avenças sem a correspondente execução do objeto pelo município, o que configura omissão no poder-dever de agir do gestor federal para preservar os interesses da União em relação aos objetivos da política pública em questão.
Obs: ambos os itens representam, a partir de 2018, desrespeito à cláusula 11.22 do Contrato de Prestação de Serviços n. 07/2018 (firmado entre a Caixa e a União, mediante o M. Cidades, para gestão operacional de contratos de repasse de programas geridos pela União com recursos do OGU) ; e, a partir de 2016, desrespeito  ao que dispõe o art. 3º da Instrução Normativa Conjunta n.1, de 10/05/2016, no que tange aos controles internos da gestão, tendo por base a identificação, a avaliação e o gerenciamento de riscos que possam impactar a consecução dos objetivos estabelecidos.
Espera-se que, com as deliberações propostas, caso acolhida pelo Tribunal, resulte no incremento da efetividade da atuação do gestor federal e da mandatária em relação à boa e tempestiva aplicação dos recursos federais disponibilizados pelos termos de compromisso, colaborando para o atingimento dos objetivos da política pública correlata e satisfação do interesse público em jogo.
III.4.	Falta de celeridade de análise das reprogramações de obras, em decorrência do aumento da quantidade de normativos, aumenta o risco das comunidades que dependem da conclusão das intervenções de engenharia para contenção de encostas
Constatou-se que há engessamento das possibilidades de execução das obras de contenção de encostas (limitadas ao previsto na planilha orçamentária aprovada, cujo desvio enseja reanálises de reprogramação. A possibilidade de análise paramétrica e acompanhamento por eventos seriam alternativas para sanar referido obstáculo) e falta de celeridade nas etapas de análise, aprovação e homologação das soluções de projetos dessas obras, bem como de suas reprogramações. Isso pode ser comprovado na análise dos termos de compromissos no Quadro 4 abaixo, que tratam de obras que estão sendo realizadas no Centro, Tijuca, Zona Norte e Zona Oeste.
Quadro 4: Tempo de análise de reprogramações
	Obra
	Data do pedido de homologação do SPA de reprogramação
	Análises da Caixa: aceite de reprogramação e análise do SPA
	Situação Atual

	TC 0402323-04 - Centro e Tijuca. Obras em Rio Cumprido (contenção de encostas em 8 comunidades) 
	3/2/2016
	Aceite: 24/7/2018
Análise: 12/12/2018
	Até março/2020 não teve avaliação conclusiva do MDR

	TC 0402323-04 - Centro e Tijuca. Obras na Mangueira (contenção de encostas em 4 comunidades) 
	31/8/2018
	Aceite: 25/10/2018
Análise: 26/10/2018
	Até março/2020 não teve avaliação conclusiva do MDR

	TC 0402324-04 - Zona Norte. Obras em Vila Isabel (contenção de encostas em 8 comunidades) 
	12/12/2018
	Aceite: 6/2/2019
Análise: 7/2/2019
	Até março/2020 não teve avaliação conclusiva do MDR

	TC 0402326-31 - Zona Oeste. Obras em Praça Seca (contenção de encostas em 4 comunidades) .
	7/2/2015
	Aceite: 27/4/2016
Análise: 15/2/2019
	Até março/2020 não teve avaliação conclusiva do MDR

	Fonte: elaborada pela equipe de auditoria a partir de informações obtidas em campo, conforme análise de peça 13, p. 12-14

Esses atrasos afrontam o princípio da eficiência, insculpido no caput do art. 37 da Constituição Federal.
Gráfico 3 - Evolução de regramentoFonte: Caixa Econômica FederalComo uma das causas desta situação, pode ser apontado o aumento da quantidade de normativos que a Caixa é submetida nos processos administrativos das transferências do Orçamento Geral da União. Segundo informação da própria Caixa, em 1996 apenas 11 regras normatizavam o processo de repasse, hoje são quase 200 (v.  Gráfico 3 abaixo) . Esse aumento de normas teria sido inaugurado a partir de 1993, marcado pelo conhecido escândalo dos "anões do orçamento", que tinha como um dos modus operandi os acertos com grandes empreiteiras para a inclusão de verbas orçamentárias para grandes obras, em troca de elevadas propinas.
Como reação, a Administração Pública se viu forçada e instituir diversas medidas mitigadoras de riscos de novos desvios, tais como:
criação da Lei 8.666/93 (Lei das licitações) ; 
liberação de recursos de emendas parlamentares passou a ser realizada exclusivamente pelo poder executivo; 
criação de convênios e contratos de repasse;
a CAIXA foi chamada a operacionalizar contratos de repasse do OGU (a partir de 1996) . 
Observa-se, no gráfico 4 abaixo, que as maiores exigências se concentram em instrumentos regulatórios (legislação) e diretrizes dos ministérios (órgãos gestores) , o que representa 90% do total. A normatização estabelecida pela CAIXA representa apenas 6% do total de regramentos a que deve cumprir nos repasses OGU.

Gráfico 4 - Origem das Exigências dos Contratos de Repasse

    Fonte: Caixa Econômica Federal
Para tentar amenizar esta situação, foi editada a Portaria Interministerial 558/2019, de 10/10/2019, que simplifica as normas relativas às transferências voluntárias do OGU, reduzindo custos e dando mais agilidade aos contratos de repasse. 
Há outras ações em andamento propostas pela Caixa (abril/2019-CAIXA-VIGOV) , das quais podem ser destacadas: (a) proposição aos Ministérios de simplificação e unificação dos regramentos para o repasse de recursos; (b) proposição para a utilização de projetos de referência; (c) qualificação dos projetos e orçamentos; (d) utilização de seguro garantia e de término de obras; (d) estabelecimento de instância intersetorial, incluindo setor privado, setor público, mandatária, ministérios e órgãos de controle para aprimoramento permanente da legislação e regras gerais.
Não obstante essas ações, a fim de buscar uma solução mais efetiva para garantia de celeridade da conclusão das obras de contenção de encostas propõe-se, tendo em vista o princípio da eficiência previsto no caput do art. 37 da CF/88, e nos termos do art. 250, inciso V, do Regimento Interno/TCU, a Oitiva da Caixa Econômica Federal e do Ministério do Desenvolvimento Regional (MDR)  para que se manifestem, em relação aos termos de compromisso 0402323-04 (Zona Central e Tijuca) ; 0402324-18 (Zona Norte) ; 0402325-23 (Complexo do Alemão e Penha) ; e 0402326-37 (Zona Oeste) , acerca de que:
constatou-se o aumento da quantidade de normativos a que a Caixa está submetida na operacionalização das transferências, gerando atraso nas homologações de SPA e emissões de AIO e consequentes retardamentos e paralizações no início ou no andamento da execução de obras de contenção de encostas no município do Rio de Janeiro, o que não condiz com as diretrizes constantes do art. 4º, incisos II, IV e VIII do Decreto 9.203/2017; nem com os princípios da eficiência; formalismo moderado;  racionalidade administrativa;  celeridade processual; e  razoabilidade, a serem observados no âmbito da Administração Pública, consoante jurisprudência do TCU.
Espera-se que esta providência, caso acolhida pelo Tribunal, possa contribuir para promover maior celeridade a execução das obras de contenção de encostas objeto das transferências auditadas, reduzindo os riscos de deslizamentos e número de óbitos decorrentes desses desastres.
Mais detalhes sobre a matéria tratada neste tópico encontram-se no Apêndice 3 (peça 14) .
III.5.	Impropriedades e irregularidades quanto às licitações e contratos das obras
Foram constatadas impropriedades e irregularidades na área de licitações e contratos da GeoRio com impacto nos termos de compromisso, a saber: ausência de estudos prévios para fundamentar a escolha do regime de contratação das obras, já que na GeoRio apenas é utilizada a empreitada por preços unitários (EPU) , não sendo avaliados possíveis benefícios de outros regimes (a exemplo do RDC) ; há aditivos contratuais (celebrados ou em curso) que estão em desconformidade com os limites previstos no art. 65 da Lei 8.666/1993 e/ou que não atendem as condicionantes previstas para a extrapolação desses limites; e atrasos na contratação das obras decorrentes do encaminhamento dos editais de licitação para a apreciação e aprovação prévia do TCM/RJ, o que seria desnecessário, tendo em vista o fato de os recursos utilizados nas transferências serem exclusivamente federais (sem contrapartida municipal) .
As causas ou fatores contributivos para a situação encontrada são essas: a) deficiências no planejamento das licitações; b) problemas na gestão dos contratos das obras (aditivos contratuais) ; e c) ausência de celeridade no exame e aprovação dos editais de licitação da GeoRio por parte do TCM/RJ.
	a)  deficiências no planejamento das licitações (ausência de estudos prévios para escolha do regime de execução) 
Do exame dos processos licitatórios da Fundação GeoRio, verificou-se que a entidade não realiza análise comparativa entre os regimes de licitação possíveis de serem praticados para as obras, nem apresenta motivação para suas escolhas (peça 33) .
A jurisprudência desta Corte de Contas, a exemplo do Acórdão 1977/2013-TCU-Plenário  (Min. Relator Valmir Campelo) , indica que a escolha do regime de execução da obra não e¿ decisão de livre arbítrio do gestor, visto que deve ser pautada pelo interesse público e estar sempre motivada, pois impactara¿ as relações entre contratado e contratante, as medições do contrato firmado, seus aditivos, entre outros fatores relacionados a¿ gestão do empreendimento contratado. Decorre desse entendimento a constatação de que não existe, em tese, um regime de execução melhor que outro, e sim um regime que, no caso concreto, melhor atende ao interesse público.
O Roteiro de Auditoria de Obras Públicas do TCU (aprovado pela Portaria-Segecex 33/2012) contempla as vantagens, as desvantagens e as indicações de utilização do regime em comento.
Na empreitada por preços unitários (EPU) , o acompanhamento do empreendimento se torna mais difícil e detalhado, porquanto se faz necessária a fiscalização sistemática dos serviços executados. E o custo de fiscalização do contrato geralmente é maior. Outrossim, a precisão da medição dos quantitativos é muito mais crítica do que em contratos a preços globais, visto que as quantidades medidas no campo devem ser exatas, pois corresponderão, de fato, às quantidades a serem pagas.
Todas essas situações alusivas à EPU de fato ocorrem na execução dos termos de compromisso auditados e representam pontos críticos que impactam negativamente na celeridade das ações da Caixa e da própria GeoRio, especialmente por ocasião da readequação dos projetos (tarefa a cargo da Fundação) e da avaliação das alterações propostas e posterior aferição da execução dos serviços (ações a cargo da Caixa) , já que as obras em questão são complexas e "pulverizadas" em mais de cem logradouros da capital fluminense, muitas delas demandando alterações qualitativas/quantitativas no objeto.
 Para a mandatária, a escolha do EPU para os empreendimentos do PAC2 Contenção de Encostas no município do Rio de Janeiro tem dificultado sobremaneira o acompanhamento pormenorizado das intervenções de engenharia, situação que se agrava em função das constantes readequações de projeto (reprogramações e rerratificações) , gerando custos elevados para todos os entes envolvidos (peça  28, p. 7, item 7) .
Não obstante, não há como se afirmar que a escolha de outro regime específico proporcionaria celeridade à execução das avenças. Porém, é possível inferir que o gestor municipal incorre em erro ao não sopesar as dificuldades do EPU vinculadas ao caso concreto.
Atualmente, o gestor dispõe de outras formas de contratação de obras públicas, cujas vantagens e desvantagens também devem ser consideradas, como no caso do Regime Diferenciado de Contratação (RDC) . Impende assinalar que a Lei 12.688, de 18/7/2012, entre outras coisas, alterou a Lei 12.642/2011 (que instituiu o RDC) , proporcionou a inclusão das obras do Programa de Aceleração do Crescimento (PAC) no rol de possibilidades de aplicação dessa nova modalidade de licitação.     
Conforme o art. 1º, § 1º, inciso I da Lei 12.642/2011, um dos objetivos do RDC é ampliar a eficiência nas contratações públicas. Todavia, atualmente ainda são poucos os casos de sucesso dessa modalidade, em especial envolvendo a contratação integrada, conforme estudos já desenvolvidos por esta Corte de Contas.
Por outro lado, é razoável considerar que a administração da GeoRio, à época da celebração das avenças (final de 2012) , ainda não estava familiarizada com as especificidades do RDC, muito menos quanto à formulação de um modelo adequado de alocação de riscos entre as partes (contratante e contratado) . 
Não se pode olvidar que o aludido procedimento licitatório surgiu exatamente para dar agilidade à contratação das obras referentes aos megaeventos que se realizariam na própria cidade do Rio de Janeiro, como a Copa das Confederações de 2013 e a Copa do Mundo de 2014, e posteriormente as Olimpíadas de 2016, embora não tenha impedido a ocorrência de fraudes e corrupção a eles associados.
Registra-se que não se está a defender a escolha deste outro regime de execução, mas tão somente trazer à reflexão a necessidade de avaliação de possíveis benefícios e os riscos de outras possibilidades que devem ser examinadas.
Quanto à falha suscitada neste tópico, faz-se também necessário evocar o poder-dever do agente público que, em suas tomadas de decisões, obriga-se a reavaliar constantemente os procedimentos que geram ineficiência administrativa e que prejudicam a satisfação do interesse público.
Por derradeiro, registra-se que a própria Caixa, ao ser indagada acerca das principais dificuldades ou obstáculos para o desenvolvimento e conclusão tempestiva das obras nas encostas, sinalizou no sentido de que o RDC (com análise paramétrica e acompanhamento por eventos) seria mais indicado para os empreendimentos em questão (v. item 123 supra) .
	b) problemas na gestão dos contratos das obras (aditivos contratuais) 
No âmbito da GeoRio, foram identificados aditivos contratuais que promoveram ou estão na iminência de promover alterações qualitativas do objeto mediante compensações, não individualizadas, de acréscimos e supressões de serviços, as quais extrapolam sobremaneira os limites do art. 65, §1º da Lei 8.666/1993 e que estão em desacordo com a jurisprudência do TCU.
No entendimento desta Corte de Contas, o limite para alteração de 25%, elevado para 50% no caso de reforma de edifício ou de equipamento, refere-se, individualmente, às supressões e aos acréscimos e não comporta compensação entre um e outro percentual para cômputo da máxima alteração permitida por lei (vide voto condutor do Acórdão 2157/2013-TCU-Plenário, Min. Relatora Ana Arraes) .
A partir da Decisão 215/1999 TCU-Plenário, estabeleceu-se jurisprudência no sentido de que, nas hipóteses excepcionalíssimas de alterações consensuais qualitativas de contratos de obras e serviços, é facultado à Administração ultrapassar os limites preestabelecidos no art. 65, §§ 1º e 2º, da Lei 8.666/1993, observados os princípios da finalidade, da razoabilidade e da proporcionalidade, além dos direitos patrimoniais do contratante privado, desde que satisfeitos, cumulativamente, uma série de outros pressupostos. 
No caso das transferências auditadas, chama atenção o impacto proporcionado pelas constantes (e não excepcionais) readequações dos projetos e dos orçamentos contratados, a despeito de o entendimento deste Tribunal considerar que tais alterações não podem implicar em mudanças na natureza ou dimensão do objeto pactuado.
Na sequência, discorre-se acerca de alguns casos concretos que contrariam as orientações dos mencionados Acórdão 2.157/2013 e Decisão 215/1999, ambos TCU-Plenário.
                     b.1) contrato 028/2014 (obras nas comunidades de Sumaré, Bispo e Pantanal - Rio Comprido 2 - Zona Central e Tijuca) 
Para a execução das obras foi firmado, em 15/12/2014, contrato com a construtora SEEL Serviços Especiais de Engenharia Ltda. (CNPJ 072.030.927/0001-85) , no montante de R$ 8.074.561,86. 
Com a decisão da prefeitura, em 2016, de não mais realizar a remoção das 152 unidades familiares dos locais das intervenções (v. item 77, alínea a.1 supra) , optou-se pela alteração dos projetos contratados.   
Para as comunidades de Bispo e Pantanal, a GeoRio considerou que as tentativas de manutenção dessas casas por meio de obras de contenção se mostraram onerosas por envolver obras vultuosas, não existindo recursos para tanto. Com efeito, optou pela exclusão das duas comunidades do programa.
A alteração em tela (formalizada no 4º termo aditivo) , embora registrada como consensual, correspondeu a uma redução em mais de 60% do objeto, o que representa uma grande mudança na dimensão da contratação. Quanto ao valor contratual, houve uma redução de apenas 31,78% (R$ 2.565.985,68) devido à utilização de mecanismo de compensação diante dos acréscimos de serviços para a comunidade remanescente de Sumaré (barreira de impacto RXI-300, acréscimo de 70m; desmonte de blocos de rocha, inclusão de 35,90 m3; e planilhamento de serviços novos, como Contraforte, 7m3) .
Salienta-se que as intervenções contratadas para cada comunidade contemplavam soluções de engenharia distintas (salvo no que respeita à drenagem superficial) , como se observa do documento intitulado Quadro de Compatibilização de Intervenções (peça 34, p. 36-37) . Soluções que foram adotadas como requisito para capacitação técnica na licitação (parcelas de maior relevância do objeto) deixaram de existir no replanilhamento do contrato, a exemplo das intervenções de concreto projetado em talude, que se alinhavam à exigência de aptidão inicial. 
Cabe salientar que não foi demonstrado, na motivação do ato que autorizou o aditamento contratual, que as consequências de uma rescisão contratual, seguida de nova licitação e contratação, importariam sacrifício insuportável ao interesse público primário (interesse coletivo) a ser atendido pelas obras, ou seriam gravíssimas a esse interesse, inclusive quanto à sua urgência e emergência.
Destarte, conclui-se que o 4º TA do contrato 028/2014, de 6/11/2018, que contemplou a alteração qualitativa consensual superior aos limites do art. 65, § 1º da Lei 8.666/1993, modificou a dimensão do objeto e não observou os princípios da razoabilidade, proporcionalidade e, cumulativamente, os pressupostos da Decisão 215/1999 TCU-Plenário, configurando irregularidade.
	b.2) contrato 033/2014 (obras nas comunidades de Morro do Andaraí, Arrelia e Jamelão, da etapa 5, grupamento 8 - Andaraí, Zona Central e Tijuca) 
Para a execução das obras foi celebrado, em 16/12/2014, contrato com a empresa SOPE Sociedade de Obras e Serviços de Eng. Ltda. (CNPJ 042.418.533/0001-38) , no valor de R$ 11.217.224,50.
Estavam previstas inicialmente as seguintes remoções de moradias: Morro do Andaraí (6 unid.) , Arrelia (194) e Jamelão (76) . Com a decisão da prefeitura, em 2016, de não mais realizar essa ação, optou-se pela alteração dos projetos contratados, sendo excluída a comunidade de Arrelia do programa (v. item 77, alínea a.3 supra) . 
Com a readequação dos projetos e a exclusão da referida comunidade (5º Termo Aditivo, de 04/06/2018) , o contrato teve uma redução de 57,54%, passando ao montante de R$ 4.762.803,05, o que representa uma grande mudança na dimensão da contratação.
Apenas o item "remoção de moradias" correspondia ao valor de R$ 2.947.060,95, ou 26,27% do montante original do contrato. Outras soluções suprimidas foram as seguintes: barreiras de impacto flexíveis (R$ 712.666,11) , cobertura vegetal com gramíneas/árvores e arbustos (R$ 469.735,24) , muro com contrafortes (R$ 163.404,68) . 
Por outro lado, a solução adicionada foi solo grampeado (R$ 79.772,12) . Ainda houve soluções com quantitativos reduzidos: retaludamento/reconstrução de aterro, muro de flexão/F. com contrafortes, drenagem superficial, desmonte/remoção de blocos, via de acesso para pedestre/rampa/escada, além de serviços complementares vinculados à manutenção da intervenção. 
Em suma, registrou-se elevados acréscimos e supressões de serviços, desconfigurando sobremaneira a planilha original. 
Não foi demonstrado, na motivação do ato que autorizou o aditamento contratual, que as consequências de uma rescisão contratual, seguida de nova licitação e contratação, importariam sacrifício insuportável ao interesse público primário (interesse coletivo) a ser atendido pelas obras, ou sejam gravíssimas a esse interesse, inclusive quanto à sua urgência e emergência.
Destarte, conclui-se que o 5º TA do Contrato 033/2014, de 04/06/2018, que contemplou alteração qualitativa consensual superior aos limites do art. 65, § 1º da Lei 8.666/1993, não observou os princípios da razoabilidade e proporcionalidade, e, cumulativamente, os pressupostos da Decisão 215/1999 TCU-Plenário, configurando irregularidade.
	b.3)  contrato 035/2014 (obras nas comunidades de Vila Presidencial Quiririm, Rua Espírito Santo, Rua Quiririm, Sítio do Pai João, Associação Amigos de Rio das Pedras - Praça Seca - Zona Oeste) 
Para a execução das obras foi celebrado o contrato 035/2014, em 16/12/2014, com a empresa Santos Mota Engenharia Ltda. (CNPJ 027887.959/0001-47) , no valor original de R$ 6.660.730,73.
Com a decisão municipal, em 2016, de não mais remover as moradias dos locais das intervenções, houve readequação dos projetos, sendo previstas as seguintes alterações no objeto:
Associação Amigos de Rio das Pedras: modificação do sistema de proteção contra deslizamento de blocos das moradias a jusante. A barreira de impacto flexível foi reduzida e substituída em alguns trechos por barreiras de impacto rígidas. Foram adicionados serviços de demolição e remoção de blocos;
Espírito Santo: devido ao incremento no número de moradias a serem removidas, consorciado ao fato de que nessa região a questão da insegurança pública é crítica, inviabilizando qualquer ação pública no local, a comunidade foi excluída do programa;
Sítio Pai João: ampliação da solução de barreira de impacto, a execução de contrafortes ancorados e tela de alta resistência;
Rua Quiririm: acréscimo de novas intervenções, alterando-se parcialmente as originalmente previstas. O sistema de drenagem foi modificado devido a nova avaliação da distribuição dos imóveis na comunidade. Foi incluída a execução de uma escadaria para melhorar a acessibilidade dos moradores; e 
Vila Presidencial Quiririm: acréscimo de novas intervenções, como execução de solo grampeado, concreto projetado, sistema de drenagem, contraforte ancorado e cortina ancorada.
Na planilha da readequação, tem-se que o total das supressões de serviços atinge o montante de 3.835.813,59 (57,59%) , sendo este o mesmo valor correspondente aos acréscimos de serviços, que, compensados entre si, possibilitaram a manutenção do preço inicial. Ou seja, a nova planilha de serviços, que inclui itens não submetidos ao crivo licitatório, se utiliza nitidamente de "contas de chegada". 
Como salientado, essa metodologia de compensação conjunta das supressões e acréscimos do objeto para fins de aferição dos percentuais do art. 65, §1º da Lei 8.666/1993, fere a jurisprudência desta Corte de Contas, a exemplo do Acórdão 2157/2013-TCU-Plenário.
Ademais, a alteração qualitativa pretendida, além de ser superior aos limites do mencionado dispositivo legal, altera sobremaneira a dimensão do objeto, não observando os princípios da razoabilidade, proporcionalidade e os demais pressupostos da Decisão 215/1999 TCU-Plenário, configurando irregularidade.
	b.4)  contrato 036/2014 (comunidades de Morro da Liberdade, Morro da Chacrinha e Coréia - Tijuca 1 - Zona Central e Tijuca) 
Para a execução das obras foi celebrado, em 16/12/2014, o Contrato 036/2014 com a construtora Soloteste Engenharia Ltda. (CNPJ 033.456.492/0001-83) , no valor original de R$ 4.844.601,37.
No que respeita à remoção de moradias, os projetos iniciais previam os seguintes quantitativos: Coréia (10) , Morro da Liberdade (13) e Morro da Chacrinha (28) . Com a decisão da prefeitura, em 2016, de não mais realizar essa ação, optou-se pela alteração dos projetos, com as seguintes modificações:
	- Morro da Chacrinha: aumento da colocação de contrafortes ancorados em rocha em pontos específicos. A intervenção de remoção de moradias foi retirada do investimento assim como a barreira de impacto e a revegetação e reflorestamento após nova realização dos locais. Foram inclusas intervenções de mureta chumbada, solo grampeado, cortinas ancoradas para adequação às modificações no local. A área de concreto projetado foi reduzida;
     -  Morro da Liberdade: retirada da solução de barreira de impacto devido à configuração geológico-geotécnica no local. Foram acrescidos, em contrapartida da retirada da barreira, serviços de instalação de contraforte ancorados e desmonte de blocos de rocha em locais específicos. Foi constatada a necessidade de serem acrescentadas a execução de obras de contenção de encosta em muro ciclópico, cortinas ancoradas e concreto projetado com escadaria. 
Para essas alterações, que aguardam aprovação pela Caixa, estão sendo propostas supressões de serviços no montante de 1.796.487,86 (37,08%) e acréscimos no valor de R$ 1.788.220,76 (36,91%) , que, compensados entre si, resultariam no valor contratual de R$ 4.836.334,27, ou seja, mesmo com alterações profundas no objeto o valor original teria uma redução pouco significativa, sendo que algumas soluções novas não foram submetidas ao crivo licitatório.
Como já assinalado, essa metodologia de compensação conjunta das supressões e acréscimos do objeto para fins de aferição dos percentuais do art. 65, §1º, da Lei 8.666/1993 atenta contra a jurisprudência desta Corte de Contas, consoante Decisão TCU 215/1999. 
Ademais, a alteração qualitativa pretendida, além de ser superior aos limites do mencionado dispositivo legal, altera a dimensão do objeto, não observando os princípios da razoabilidade, proporcionalidade e os demais pressupostos da Decisão 215/1999-TCU-Plenário, configurando irregularidade.
	c) atrasos na contratação das obras decorrentes da ausência de celeridade na apreciação e aprovação prévia dos editais de licitação pelo TCM/RJ.
Observou-se que os editais das concorrências públicas da GeoRio para o empreendimento, como no caso das CPs 06/2014, 20/2014, 08/2015 e 03/2018 (peças 38-41) , estão sendo encaminhados previamente para análise e aprovação do Tribunal de Contas dos Municípios do Rio de Janeiro (TCM/RJ) , gerando atrasos nas contratações das obras. 
Segundo o Regimento Interno do TCM/RJ, no capítulo que trata das Disposições Gerais sobre a Fiscalização de Atos e Contratos, há a exigência (art. 218, inciso II, item 2.a) de que os editais de licitação por concorrência, acompanhados de toda a documentação pertinente, devem ser encaminhados àquela Corte de Contas. Esse dispositivo constava do RI/TCM/RJ aprovado pela Deliberação 183, de 12/9/2011, sendo também acolhido pelo atual regimento, aprovado pela Deliberação 266, de 28/5/2019.
Sobre esse assunto, registra-se que o Supremo Tribunal Federal já se posicionou, por meio do Recurso Extraordinário 547063, que é indevida a exigência feita por ato do Tribunal que impõe controle prévio sem que haja solicitação para a remessa do edital antes de realizada a licitação.
 Além da similar situação que o TCM/RJ se encontra frente ao já julgado do STF em relação ao TCE/RJ, não há competência daquele tribunal de contas municipal sobre a gestão e aplicação de recursos exclusivamente federais. Desse modo, é indevida, antieconômica e ineficiente aguardar qualquer posicionamento daquele órgão de controle para se proceder às licitações.
Em síntese do achado, conclui-se que as situações acima descritas maculam a gestão da área de licitações e contratos da GeoRio correlata aos termos de compromisso auditados.  
Restou assente que a não realização de análise comparativa entre os regimes de licitação possíveis de serem praticados e a ausência de motivação para a adoção da EPU para todas as obras contraria a legislação aplicável, em especial o art. 50, inciso I, §1º, da Lei 9.784/1999, e a jurisprudência do TCU, podendo resultar em contratações não vantajosas para a Administração Pública. 
Adicionalmente, observou-se termos aditivos com percentuais superiores aos limites do art. 65, § 1º da Lei 8.666/1993 (alteração qualitativa ainda que consensual) e, também, em desacordo com a jurisprudência deste Tribunal, configurando irregularidades a serem elididas.
Por fim, apontou-se que a falta de celeridade na análise e aprovação prévia dos instrumentos convocatórios pelo TCM/RJ tem o condão de retardar a contratação das obras e comprometer os cronogramas e metas estabelecidos.
Destarte, como encaminhamento do achado, propõe-se, nos termos art. 250, inciso V, do Regimento Interno/TCU, a Oitiva do município do Rio de Janeiro (Fundação GeoRio) , para que, no prazo de 15 (quinze) dias, se manifeste, em relação aos termos de compromisso 0402323-04 (Zona Central e Tijuca) ; 0402324-18 (Zona Norte) ; 0402325-23 (Complexo do Alemão e Penha) ; e 0402326-37 (Zona Oeste) , todos de 2012, do programa PAC2 Contenção de Encostas, acerca de que:
	i.1) a não realização de análise comparativa para evidenciar as vantagens e desvantagens dos regimes de licitação possíveis de serem praticados e a ausência de motivação para a adoção da empreitada por preços unitários (EPU) para todas as obras contrariam a legislação aplicável, em especial o art. 50, inciso I, §1º, da Lei 9.784/1999, e a jurisprudência do TCU (Acórdão 1977/2013-TCU-Plenário, Min. Relator Valmir Campelo) que orienta no sentido de que a escolha do regime de execução da obra não e¿ decisão de livre arbítrio do gestor. Ademais, essas omissões podem contribuir para contratações não vantajosas para a Administração Pública; 
	i.2) foram observados aditivos contratuais (efetivados ou em curso) em desacordo com a jurisprudência do TCU - contratos GeoRio 028/2014, 035/2014, 033/2014 e 036/2014 -, especialmente quanto ao cálculo indevido dos limites previstos no art. 65, §1º da Lei 8.666/1993, onde se verificam compensações não individualizadas de supressões e acréscimos de serviços. Há também casos de alterações consensuais qualitativas que ultrapassam esses limites, porém que desrespeitam os princípios da razoabilidade e da proporcionalidade, e não satisfazem cumulativamente os demais pressupostos da Decisão 215/1999-TCU-Plenário; e
	i.3) foram constatados atrasos na contratação das obras devido à ausência de celeridade na análise e aprovação prévia dos editais de licitação das obras (concorrências públicas) submetidos ao Tribunal de Contas dos Municípios do Rio de Janeiro (TCM/RJ) , em cumprimento à obrigação contida no art. 218, inciso II, item 2.a do Regimento Interno daquela Corte. A situação colabora para a ineficiência administrativa, em afronta ao art.37, caput, da Constituição Federal, e para o não atingimento das metas e cronogramas pactuados para as avenças.
Importante ressalvar que, quando da apreciação de mérito dos autos, se não afastadas as ocorrências acima, poderá ser proposto, nos termos do art. 9º da Resolução TCU 315/2020, dar ciência ao município do Rio de Janeiro (Fundação GeoRio)  a fim de reorientar a atuação administrativa do jurisdicionado e evitar a repetição ou a materialização das irregularidades mencionadas no item 187 acima.
Espera-se que, com o cumprimento da deliberação proposta, caso acolhida pelo TCU, sejam obtidos ganhos de celeridade nos processos administrativos das contratações promovidas pela GeoRio para os empreendimentos do PAC2 Contenção de Encostas, além da correção de irregularidades contratuais que atentam contra a legislação e jurisprudência do TCU
Mais detalhes sobre a matéria tratada neste tópico encontram-se no Apêndice 4 (peça 16) .
IV.	Conclusão  
Nesta auditoria integrada (operacional + conformidade) foi avaliada a regularidade da aplicação e da gestão de recursos federais no âmbito de transferências voluntárias celebradas entre a União e o Município do Rio de Janeiro, no período de 2009 a 2019 (R$ 491 milhões) , para a execução de obras de prevenção a desastres decorrentes de chuvas, principalmente se os recursos repassados atingiram os seus objetivos e, no caso do não atingimento, quais as principais causas.
Especificamente, objetivou-se identificar a situação dos termos de compromisso e contratos de repasse; levantar as causas de eventuais dificuldades para conclusão das intervenções visando à prevenção de desastres naturais no município do Rio de Janeiro; identificar a ocorrência de eventuais irregularidades na aplicação dos recursos federais; e analisar a capacidade de atuação da municipalidade no planejamento e execução de ações de redução de riscos de desastres.
Para o cumprimento dos objetivos acima descritos, foram auditados os Termos de Compromisso 0402323-04 (Siafi 678854) ; 0402324-18 (Siafi 678855) ; 0402325-23 (Siafi 678856) ; e 0402326-37 (Siafi 678857) , celebrados junto ao então Ministério das Cidades (atual Ministério do Desenvolvimento Regional) , no âmbito do programa PAC2 Contenção de Encostas, em dezembro/2012.
As cinco questões de auditoria formuladas se relacionaram com o impacto na exequibilidade dos projetos e dos cronogramas pactuados para os empreendimentos analisados, tendo em vista aspectos de insegurança local (violência e dificuldade de acesso às comunidades/favelas) ; ausência/insuficiência das ações de remoção de moradias em locais de risco e posterior reassentamento das famílias; regime de execução das obras; e condutas legais das partes relacionadas (Sedec/MDR, Caixa, GeoRio) .
Constatou-se que decorridos quase oito anos da celebração dos termos de compromisso objeto da presente auditoria, houve execução física inferior a 1% no âmbito dos TCs 0402324-18 (Zona Norte) e 0402326-37 (Zona Oeste) ; e percentual de execução abaixo de 25% nos TCs 0402323-04 (Zona Central e Tijuca) e 0402325-23 (Complexo do Alemão e Penha) (itens 28-31) .
 As principais causas identificadas para esta situação residem no insucesso das ações de remoção de moradias e reassentamento de famílias; na necessidade de readequação frequente dos projetos (atrasos nas SPAs de reprogramação) ; na ocupação desregrada nas áreas das intervenções, além da insegurança nas comunidades (itens 32-76) .
Como consequência do grave cenário de baixa execução dos empreendimentos, identificaram-se severos prejuízos sociais ao programa PAC2 Contenção de Encostas no Rio de Janeiro, atingindo mais de 10.000 famílias (itens 77-78) .  
Outra constatação relevante diz respeito à fragilidade da governança e à ausência de boas práticas de gestão por parte do município do Rio de Janeiro (Fundação GeoRio) em relação aos instrumentos de repasse, comprometendo a geração de valor público, em prejuízo aos direitos e expectativas dos beneficiários da PNPDEC (itens 82-86) .  
Nesse sentido, as principais causas ou fatores contributivos da constatação supra residem, em síntese, na ausência de: gerenciamento dos processos críticos internos e externos (gestão de risco) ; prioridade às ações de prevenção de desastres nas encostas; indicadores de desempenho em relação ao objeto das transferências; controle social e canal de atendimento direto ao cidadão ou às comunidades beneficiadas pelas obras (itens 87-88) . 
Assim, foi possível apontar falta de maturidade da governança e fracasso do atual modelo de gestão municipal das transferências do PAC2 Contenção de Encostas, frustrando as expectativas e os direitos dos beneficiários do programa governamental, impactando na permanência e agravamento do risco de desastres devido às chuvas no município, com possível aumento dos registros de óbitos (item 89) . 
Ademais, foi constatada falta de efetividade na atuação da Caixa e do MDR (sucessor do Ministério das Cidades) , como corresponsáveis pela tempestiva aplicação dos recursos dos termos de compromisso, em virtude da ausência de providências em relação à baixa execução das obras e às sucessivas prorrogações de prazo das avenças sem o correspondente atingimento das metas traçadas (itens 95-122) .
Com efeito, tem-se atualmente um cenário de incerteza e imprevisibilidade para a conclusão dos empreendimentos, e, consequentemente, elevado risco de insucesso no atingimento dos objetivos da política pública do PAC Contenção de Encostas em áreas de rico alto e muito alto no município do Rio de Janeiro implementada em 2012 (também relacionada à política PNPDEC) .
Viu-se, ainda, que há engessamento das possibilidades de execução das obras de contenção de encostas (limitadas ao previsto na planilha orçamentária aprovada, cujo desvio enseja reanálises de reprogramação. A possibilidade de análise paramétrica e acompanhamento por eventos seriam alternativas para sanar referido obstáculo) e falta de celeridade nas etapas de análise, aprovação e homologação das soluções de projetos dessas obras, bem como de suas reprogramações (itens 123-124) .
Como uma das causas desta situação, pode ser apontado o aumento da quantidade de normativos a que a Caixa é submetida nos processos administrativos das transferências do Orçamento Geral da União. Identificou-se que à medida que os escândalos de desvio de dinheiro público se multiplicavam, especialmente a partir de 1993 (anões do orçamento) , o arcabouço regulatório evoluía e se tornava mais rigoroso para tentar mitigar o desvio e o mau uso dos recursos públicos (itens 125-132) .
Por fim, mas não menos importante, foram constatadas impropriedades e/ou irregularidades na área de licitações e contratos da Fundação GeoRio, com significativo impacto nos termos de compromisso auditados (item 133) .
As causas ou fatores contributivos para tal constatação foram discorridas ao longo do texto, dos quais destacamos as seguintes: deficiências no planejamento das licitações (ausência de análise comparativa dos regimes de execução possíveis de serem adotados para a contratação das obras, bem como ausência de motivação para a escolha da empreitada por preço unitário para todas as obras até a presente data; problemas na gestão dos contratos administrativos (aditivos contratuais irregulares) ; e falta de celeridade na apreciação e aprovação dos editais de concorrência da Fundação GeoRio por parte do TCM/RJ (itens 134-190) .
Os encaminhamentos que se seguem têm por objetivo reorientar a atuação administrativa do jurisdicionado para um atingimento mais célere dos objetos das avenças, e evitar a repetição das impropriedades e irregularidades apontadas.
Importa ressaltar que, quando da apreciação de mérito dos autos, se não afastadas as ocorrências acima, poderá ser proposto, nos termos do art. 9º da Resolução TCU 315/2020, dar ciência ao município do Rio de Janeiro (Fundação GeoRio)  a fim de reorientar a atuação administrativa do jurisdicionado e evitar a repetição ou a materialização das irregularidades mencionadas nos itens 90, 91 e 187 supra. Para os demais achados, avalia-se, após a oitiva dos respectivos atores, a expedição de determinações com vistas a remover os efeitos das situações indesejadas por ora identificadas (art. 4º, I, Resolução-TCU 315/2020) .
V.	Proposta de encaminhamento
Ante todo o exposto, submetem-se os autos à consideração superior, propondo:
a) com fundamento no art. 250, inciso V, do Regimento Interno/TCU, a Oitiva dos órgãos ou entes a seguir relacionados, para que, no prazo de 15 (quinze) dias, se manifestem acerca das ocorrências abaixo, que configuram os achados de auditoria do Relatório Fiscalis 270/2019:
	a.1) do município do Rio de Janeiro, signatário dos Termos de Compromisso 0402323-04/2012; 0402324-18/2012; 0402325-23/2012; e 0402326-37/2012, do programa PAC2 Contenção de Encostas: 
      a.1.1) baixa execução física dos empreendimentos do PAC2 Contenção de Encostas no município do Rio de Janeiro, conforme quadro que segue (ref. novembro/2019) , em prejuízo à Política Nacional de Proteção e Defesa Civil (PNPDEC) , notadamente em razão das seguintes constatações (Achado III.1) : 
	Termo de Compromisso (TC) 
	Percentual global de execução física e situação das obras do PAC2 Contenção de Encostas no município do Rio de Janeiro (nov/2019) 

	0402.323-04/2012  (Siafi 678854) 
	22,14 % (atrasada) 

	0402.324-18/2012  (Siafi 678855) 
	0,3 % (paralisada) 

	0402.325-23/2012  (Siafi 678856) 
	17,34 % (paralisada) 

	0402.326-37/2012  (Siafi 678857) 
	0,3 % (paralisada) 

		a.1.1.1)   não realização das ações de remoção de moradias e de reassentamento de famílias das áreas de influência das intervenções, além de haver colaborado para a baixa execução dos empreendimentos, alterou as configurações dos objetos pactuados e representou desrespeito às premissas e compromissos estabelecidos por ocasião da celebração dos instrumentos; aos respectivos Planos de Trabalho; e ao art.5º, inciso XI da Lei 12.608/2012, que instituiu a PNPDEC;
                   a.1.1.2)   redução de metas dos termos de compromisso, tendo em vista a exclusão das seguintes comunidades do programa, o que frustrou a expectativa e os direitos dos beneficiários da política pública:  Pantanal e Bispo (745 famílias) do grupamento Rio Comprido 2; Vila Santa Alexandrina e Bananal (190 famílias) do grupamento Rio Comprido 3; Arrelia (680 famílias) do grupamento Andaraí, todas da Zona Central e Tijuca; Espirito Santo (210 famílias) do grupamento Praça Seca;  Ademais, há potencial redução das metas das comunidades de Morro da Fé, Morro da Paz e Morro do Sereno (total de 570 famílias) do grupamento Penha 1 (conforme ata de reunião técnica da Gigov/RJ-MDR) ;
	a.1.2) fragilidade da governança e ausência de boas práticas de gestão dos referidos termos de compromisso por parte da Fundação GeoRio, conforme destacado nos itens 88 e 89 do Relatório Fiscalis 270/2019 (Achado III.2) :
	a.1.3) impropriedades e irregularidades quanto às licitações e contratos das obras (Achado III.5) , notadamente em razão dos seguintes aspectos:
	a.1.3.1) não realização de análise comparativa prévia para evidenciar as vantagens e desvantagens dos regimes de licitação possíveis de serem praticados; e, a ausência de motivação para a adoção da empreitada por preços unitários (EPU) para todas as obras contraria a legislação aplicável, em especial o art. 50, inciso I, §1º, da Lei 9.784/1999, e a jurisprudência do TCU (Acórdão 1977/2013-TCU-Plenário, Min. Relator Valmir Campelo) que orienta no sentido de que a escolha do regime de execução da obra não e¿ decisão de livre arbítrio do gestor. Ademais, essas omissões podem contribuir para contratações não vantajosas para a Administração Pública; 
	a.1.3.2) aditivos contratuais (efetivados ou em curso em novembro/2019) em desacordo com a jurisprudência do TCU - contratos GeoRio 028/2014, 035/2014, 033/2014 e 036/2014 -, especialmente quanto ao cálculo indevido dos limites previstos no art. 65, §1º da Lei 8.666/1993, onde se verificam compensações não individualizadas de supressões e acréscimos de serviços. Há também casos de alterações consensuais qualitativas que ultrapassam esses limites, porém que desrespeitam os princípios da razoabilidade e da proporcionalidade, e não satisfazem cumulativamente os demais pressupostos da Decisão 215/1999-TCU-Plenário; e
	a.1.3.3) atrasos na contratação das obras devido à ausência de celeridade na análise e aprovação prévia dos editais de licitação das obras (concorrências públicas) submetidos ao Tribunal de Contas dos Municípios do Rio de Janeiro (TCM/RJ) , em cumprimento à obrigação contida no art. 218, inciso II, item 2.a do Regimento Interno daquela Corte. A situação colabora para a ineficiência administrativa, em afronta ao art.37, caput, da Constituição Federal, e para o não atingimento das metas e cronogramas pactuados para as avenças.
	a.2) da Caixa Econômica Federal (Gigov/RJ) , mandatária da União no âmbito dos Termos de Compromisso 0402323-04 (Siafi 678854) ; 0402324-18 (Siafi 678855) ; 0402325-23 (Siafi 678856) ; e 0402326-37 (Siafi 678857) :
	a.2.1) baixa execução física dos empreendimentos do PAC2 Contenção de Encostas no município do Rio de Janeiro, em prejuízo à Política Nacional de Proteção e Defesa Civil (PNPDEC) , em função das possíveis causas a seguir elencadas (Achado III.1) :
	a.2.1.1) a não realização, pelo compromissário, das ações de remoção de moradias e de reassentamento de famílias das áreas de influência das intervenções, além de haver colaborado para baixa execução dos empreendimentos, alterou as configurações dos objetos pactuados e representou desrespeito às premissas e compromissos estabelecidos por ocasião da celebração dos instrumentos; aos respectivos Planos de Trabalho; e ao art.5º, inciso XI da Lei 12.608/2012, que instituiu a Política Nacional de Proteção e Defesa Civil (PNPDEC) ;
	a.2.1.2) em relação à intervenção intitulada "linha delimitadora de área de risco", não aceita pela mandatária para compor os QCI dos empreendimentos (de acordo com o  item 11.3 do Manual para Apresentação de Propostas do Programa 2040 - Gestão de Riscos e Resposta a Desastres do então Ministério das Cidades) , observou-se que se trata de ação potencialmente eficaz, segundo a expertise da Fundação GeoRio, para evitar a ocupação desregrada das áreas de alto risco nas comunidades selecionadas. Ademais, a negativa de aceite de intervenções dessa natureza contribui para o agravamento do problema assinalado, indicando falta de zelo para com os empreendimentos;
	a.2.2) incerteza e imprevisibilidade para a conclusão dos empreendimentos, notadamente em razão das seguintes constatações (Achado III.3) :
	a.2.2.1) falta de efetividade da Caixa e do MDR na condução da aplicação tempestiva dos recursos federais disponibilizados e na gestão de risco das contratações, considerando as sucessivas prorrogações de prazos sem o correspondente atingimento das metas pactuadas, contrariando os seguintes dispositivos legais: art. 3º, inciso VI, da Lei 11.578/2011; art. 4º, inciso III da Lei 12.608/2012; e art. 37, caput, da Carta Magna;
	a.2.2.2) a atuação da Caixa (individualmente e/ou em conjunto com o MDR) não está contribuindo para evitar as sucessivas prorrogações dos prazos das avenças sem a correspondente execução do objeto pelo município, colocando em risco o sucesso da política pública em questão, situação que passou a representar, a partir de 2018, afronta à cláusula 12.4 do Contrato de Prestação de Serviços n. 07/2018 (firmado entre a Caixa e a União, mediante o M.Cidades, para gestão operacional  de contratos de repasse de programas geridos pela União com recursos do OGU) ;
	a.2.2.3) desrespeito ao item 15.3 do MICE/PAC, que estabelece o prazo de até 12 (doze) meses, contados a partir da data de assinatura das contratações, admitida prorrogação por no máximo igual período, para a realização do primeiro desembolso de recursos; 
	a.2.2.4) fragilidade nas análises técnicas dos pedidos de prorrogação dos prazos das avenças e das respectivas cláusulas suspensivas, apresentados pelo município, em desrespeito ao item 15.1 do manual MICE/PAC;   
	a.2.3) falta de celeridade de análise das reprogramações de obras em decorrência da grande quantidade de normativos, o que aumenta a exposição ao risco das comunidades que dependem da conclusão das obras de contenção de encostas, conforme item 130 do Relatório de Auditoria Fiscalis 270/2019 (Achado III.4) :
a.2.3.1) aumento da quantidade de normativos a que a Caixa está submetida na operacionalização das transferências, gerando atraso nas homologações de SPA e emissões de AIO e consequentes retardamentos e paralizações no início ou no andamento da execução de obras de contenção de encostas no município do Rio de Janeiro, o que não condiz com as diretrizes constantes do art. 4º, incisos II, IV e VIII do Decreto 9.203/2017; nem com os princípios da eficiência; formalismo moderado;  racionalidade administrativa;  celeridade processual; e  razoabilidade, a serem observados no âmbito da Administração Pública, consoante jurisprudência do TCU;   
	a.3) do Ministério do Desenvolvimento Regional (MDR) , na qualidade de repassador dos recursos dos Termos de Compromisso 0402323-04/2012; 0402324-18/2012; 0402325-23/2012; e 0402326-37/2012, do programa PAC2 Contenção de Encostas: 
	a.3.1) baixa execução física dos empreendimentos do PAC2 Contenção de Encostas no município do Rio de Janeiro, em prejuízo à Política Nacional de Proteção e Defesa Civil (PNPDEC) , em função das possíveis causas a seguir elencadas (Achado III.1) :
	a.3.1.1) a não realização, pelo compromissário, das ações de remoção de moradias e de reassentamento de famílias das áreas de influência das intervenções, além de haver colaborado para baixa execução dos empreendimentos, alterou as configurações dos objetos pactuados e representou desrespeito às premissas e compromissos estabelecidos por ocasião da celebração dos instrumentos; aos respectivos Planos de Trabalho; e ao art.5º, inciso XI da Lei 12.608/2012, que instituiu a PNPDEC;
	a.3.1.2) a redução de metas dos termos de compromisso, tendo em vista a exclusão das seguintes comunidades do programa, frustrou a expectativa e direitos dos beneficiários da política pública:  Pantanal e Bispo (745 famílias) do grupamento Rio Comprido 2; Vila Santa Alexandrina e Bananal (190 famílias) do grupamento Rio Comprido 3; Arrelia (680 famílias) do grupamento Andaraí, todas da Zona Central e Tijuca. Ademais, há potencial redução das metas das comunidades de Morro da Fé, Morro da Paz e Morro do Sereno (total de 570 famílias) do grupamento Penha 1 (conforme sugerido pelo próprio Ministério) ; e
	a.3.1.3) os atrasos na homologação das seguintes SPAs de reprogramação (posição em março/2020) indicam ineficiência administrativa do gestor federal, em afronta ao art. 37, caput, da Carta Magna:
	- TC 0402.323-04 (Zona Central e Tijuca) : Rio Comprido 01 (G13) , aguardando desde dezembro/2018; Mangueira (G18) , aguardando desde agosto/2019; 
	- TC 0402.324-18 (Zona Norte) : Vila Isabel (G15) , aguardando desde agosto/2019; e
	- TC 0402.326-37 (Zona Oeste) : Praça Seca (G7) , aguardando desde março/2019;
	a.3.2) incerteza e imprevisibilidade para a conclusão dos empreendimentos, em função das possíveis causas a seguir apresentadas (Achado III.3) :
	a.3.2.1) falta de efetividade da Caixa e do MDR na condução da aplicação tempestiva dos recursos federais disponibilizados e na gestão de risco das contratações, considerando as sucessivas prorrogações de prazos sem o correspondente atingimento das metas pactuadas;  contrariando os seguintes dispositivos legais: art. 3º, inciso VI, da Lei 11.578/2011; art. 4º, inciso III da Lei 12.608/2012; e art. 37, caput, da Carta Magna;
	a.3.2.2) a atuação do MDR (individualmente e/ou em conjunto com a Caixa Econômica Federal - mandatária) não está contribuindo para evitar as sucessivas prorrogações dos prazos das avenças sem a correspondente execução do objeto pelo município, o que configura omissão no poder-dever de agir do gestor federal para preservar os interesses da União em relação aos objetivos da política pública em questão;
	a.3.3) falta de celeridade de análise das reprogramações de obras em decorrência da grande quantidade de normativos, o que aumenta o risco de exposição das comunidades que dependem da conclusão das obras de contenção de encostas - Achado III.4:
	a.3.3.1) aumento da quantidade de normativos a que a Caixa está submetida na operacionalização das transferências, gerando atraso nas homologações de SPA e emissões de AIO e consequentes retardamentos e paralizações no início ou no andamento da execução de obras de contenção de encostas no município do Rio de Janeiro, o que não condiz com as diretrizes constantes do art. 4º, incisos II, IV e VIII do Decreto 9.203/2017; nem com os princípios da eficiência; formalismo moderado;  racionalidade administrativa;  celeridade processual; e  razoabilidade, a serem observados no âmbito da Administração Pública, consoante jurisprudência do TCU;
com fundamento no art. 14, § 2º, inciso I, da Resolução-TCU 315/2020, a Oitiva da Caixa Econômica Federal, mandatária da União no âmbito dos termos de compromisso 0402323-04 (Siafi 678854) ; 0402324-18 (Siafi 678855) ; 0402325-23 (Siafi 678856) ; e 0402326-37 (Siafi 678857) ; do Município do Rio de Janeiro, signatário dos referidos termos de compromisso; e do Ministério do Desenvolvimento Regional, na qualidade de repassador dos recursos, para que, no prazo de 15 (quinze) dias, se manifestem acerca da possível determinação a ser exarada por esta Corte com vistas a estabelecer prazo de 120 dias, a contar da data da notificação do Acórdão que apreciar as oitivas acima propostas, para adoção de providencias concretas com vistas a concluir os objetos dos referidos ajustes, incluindo a finalização de projetos, readequações em curso, homologações e autorizações de início de obra (AIO) ainda pendentes, dentre outras, ou, alternativamente, o encerramento das transferências legais, mediante não prorrogação das mesmas e análise da prestação de contas dos recursos já aplicados; notadamente quanto às consequências práticas da implementação dessas medidas e eventuais alternativas que possam ser adotadas.
3.	Considerando a relevância da matéria vertida na auditoria, solicitei a manifestação do Ministério Público junto ao TCU - MPTCU, com fulcro no art. 62, inciso III, do Regimento Interno/TCU (peça 48) .
4.	O Parquet, mediante Parecer da lavra do Subprocurador-Geral Paulo Soares Bugarin (peça 49) , anuindo integralmente ao encaminhamento proposto pela SeinfraUrbana, assim se pronunciou:
Cuidam os autos de relatório de auditoria integrada nas obras de prevenção a desastres decorrentes de chuvas, no município do Rio de Janeiro/RJ, custeadas com recursos federais repassados entre 2009 e 2019. O processo foi encaminhado ao MP/TCU por determinação de Vossa Excelência (peça 48) , a fim de colher pronunciamento ministerial, em virtude da relevância da matéria.
2. A auditoria foi realizada entre 29/10/2019 e 30/4/2020 e teve como unidades fiscalizadas o Ministério do Desenvolvimento Regional (MDR) , sucessor do extinto Ministério das Cidades, em especial a Secretaria Nacional de Proteção e Defesa Civil (Sedec/MDR) , a Gerência Executiva de Governo da Caixa Econômica Federal no Rio de Janeiro (Gigov/RJ) , no papel executivo de mandatária da União, e a Fundação Instituto de Geotécnica do Município do Rio de Janeiro (GeoRio) , na qualidade de interveniente executora por parte do ente público destinatário dos recursos federais transferidos. O objetivo geral da fiscalização foi assim definido (peça 44, p. 2) :
avaliar a regularidade da aplicação e da gestão de recursos federais transferidos nos últimos 10 anos ao Município do Rio de Janeiro para execução de obras de prevenção a desastres decorrentes de chuvas, principalmente se os recursos repassados atingiram os seus objetivos e, no caso do não atingimento, quais as principais causas.
3. A unidade técnica responsável pela auditoria, SeinfraUrbana, inicialmente identificou que, no período entre 2009 e 2019, as transferências voluntárias da União para o município do Rio de Janeiro com o objetivo de apoiar ações de prevenção e resposta a desastres alcançaram o montante expressivo de aproximadamente R$ 491 milhões.
4. Dentre os instrumentos de repasse celebrados naquele interregno, a atenção da fiscalização se voltou sobretudo sobre quatro Termos de Compromisso (TC) firmados em 2012, no âmbito do Programa PAC2 Contenção de Encostas, cuja execução física se mostrou incipiente: TCs 0402323-04 (Zona Central e Tijuca) , 0402324-18 (Zona Norte) , 0402325-23 (Complexo do Alemão e Penha) e 0402326-37 (Zona Oeste) . Todos esses termos de compromisso (ou contratos de repasse) visavam a execução de obras de contenção de encostas em setores de alto risco e possuíam valor global original entre R$ 11,5 milhões e R$ 30,7 milhões cada, conforme detalhado na Tabela 2 do relatório de auditoria (peça 44, p. 10) .
5. Apesar da elevada relevância econômica e social desses instrumentos de repasse, observou-se durante a auditoria que praticamente todos estavam com execução paralisada. Além disso, o alcance físico de dois deles (0402324-18 e 0402326-37) se apresentava irrisório, sendo inferior a 1%. Os outros dois (0402323-04 e 0402325-23) também demonstravam avanço insatisfatório, não atingido sequer 25% das obras previstas, apesar de decorridos cerca de sete anos desde a celebração.
6. Perquirindo as causas dessa execução incipiente, a unidade técnica fiscalizadora identificou diversas falhas na gestão dos contratos de repasse, as quais foram detalhadas ao longo dos cinco achados de auditoria contidos no relatório da fiscalização (peça 44) . Foram apontadas máculas na atuação de todas as instituições envolvidas.
7. Da leitura do relatório, depreende-se a ocorrência de um evento que potencialmente desencadeou toda uma série de retrabalho, a qual, no âmbito de um processo moroso de reanálises, teria provocado atrasos consideráveis e dificuldades para o atingimento dos objetivos pactuados. Tal evento foi entendido como a decisão unilateral por parte do município de não mais promover a remoção e o reassentamento de habitantes das zonas de risco.
8. Segundo relatado, todos os termos de compromisso fiscalizados previam originalmente, como parcela do respectivo objeto, a remoção de habitações das áreas de risco e o reassentamento das pessoas noutras regiões da cidade. A partir da decisão não mais promover tais ações, tornou-se necessário realizar substanciais modificações nos projetos, processo que demandava a atuação de todos os entes envolvidos.
9. Entretanto, a SeinfraUrbana observou que, de acordo com as normas do programa, as reprogramações pleiteadas não poderiam ser acolhidas pelos órgãos federais, pois a motivação não se enquadraria na hipótese de superveniência de fato imprevisível ou tecnicamente justificável.
10. Além dessa irregularidade, a unidade técnica apontou falta de efetividade da Caixa e do MDR na condução do programa, tendo em vista a ausência de medidas para mitigar os riscos de frustração dos objetivos, incapacidade no poder-dever de agir para preservar os interesses da União e falta de estimativa para a finalização das intervenções pactuadas. Sob outro aspecto, a morosidade nos procedimentos de reanálise foi parcialmente atribuída ao excesso de normas a que se submete a Caixa.
11. Ao examinar a atuação do órgão municipal responsável pela execução dos termos de compromisso, a unidade fiscalizadora constatou fragilidade da governança da fundação GeoRio, ausência de boas práticas na gestão dos contratos de repasse, bem como impropriedades e indícios de irregularidade quanto às licitações e aos contratos de obras.
12. Diante da situação de paralisação das obras, de incipiência das ações implementadas, de irregularidade da motivação das reprogramações e da ausência de perspectiva para a conclusão dos empreendimentos, depreende-se que a SeinfraUrbana vislumbrou como encaminhamento principal o estabelecimento de prazo para que os envolvidos adotem providências concretas para a finalização dos objetos ou, alternativamente, rescindam os contratos de repasse e providenciem o necessário exame das prestações de contas.
13. Tal proposta, por encerrar uma determinação dirigida aos entes fiscalizados, deve ser previamente submetida à apreciação dessas instituições. Dessa forma, foi proposto promover a oitiva prévia da Caixa, do MDR e do município do Rio de Janeiro/RJ. Juntamente com essa medida, propôs-se realizar a oitiva dos mesmos órgãos e entes públicos para que se pronunciem acerca dos achados de auditoria.
II
14. Feito este breve sumário, cumpre inicialmente salientar a relevância do tema tratado nestes autos. Comporta extrema gravidade o problema dos desastres naturais decorrentes de chuvas nos centros urbanos, em especial no Rio de Janeiro/RJ. Muitas pessoas sofrem anualmente as consequências trágicas desses eventos. Conforme ressaltado pela equipe de auditoria, as ações de prevenção devem receber atenção prioritária do poder público, inclusive como forma de dar cumprimento à Política Nacional de Proteção e Defesa Civil.
15. A situação narrada nos autos, tendo como foco quatro instrumentos de repasse firmados entre a União e o município do Rio de Janeiro, demonstra um conjunto bem delineado de falhas de gestão envolvendo os entes públicos, tanto federais como municipais. Trata-se de problemas que precisam ser solucionados, a fim de que a política preventiva de desastres seja eficazmente implementada.
16. Nesse sentido, considero pertinente a realização da oitiva das unidades fiscalizadas, de modo que tomem conhecimento formal acerca dos achados de auditoria e que possam se manifestar sobre a consistência dos apontamentos.
17. Com relação especificamente à entidade pertencente ao poder público municipal, observa-se que a auditoria pode fornecer informações importantes para que o município e sua fundação pública busquem o aprimoramento de sua atuação como gestores locais dos recursos transferidos pela União. Por outro lado, a estrutura federativa do Estado brasileiro não permite que o TCU exerça papel mais coercitivo no que concerne a aspectos operacionais da administração municipal.
18. Coerentemente com este raciocínio, a unidade técnica alvitrou, como proposta de mérito após as oitivas, somente a cientificação da fundação GeoRio quanto às falhas identificadas. Essa medida se mostra adequada, porém, como forma de propiciar mais efetividade, considero que a cientificação das impropriedades e ineficiências deve ser transmitida também para as instâncias de controle locais, como o Tribunal de Contas do Município do Rio de Janeiro, o Ministério Público e a Câmara de Vereadores.
19. Em seguida, creio que o desenrolar destes autos pode se voltar mais diretamente para o exame da atuação da mandatária da União e do ministério titular dos recursos repassados e gestor da política nacional voltada à prevenção de desastres. Pode-se investigar com maior profundidade a conformidade das prorrogações e das reprogramações dos termos de compromisso fiscalizados, em função das normas do programa.
20. Considero adequada também a proposta de oitiva concernente à possível determinação de prazo para adoção de providências efetivas na direção da conclusão dos objetos pactuados ou, alternativamente, para a rescisão dos contratos de repasse e a devida análise das prestações de contas.
21. As ações apoiadas pelos termos de compromisso auditados são de extrema relevância e, preferencialmente, devem ser finalizadas. No entanto, a permanência de uma situação de incerteza quanto à possibilidade efetiva de atingimento dos objetivos em nada contribui para o sucesso da política pública. Ao contrário, mantém imobilizada uma dotação orçamentária que poderia ser dirigida para ações de maior efetividade. Por esse motivo, a alternativa de rescisão dos contratos de repasse merece ser considerada.
22. Ante o exposto, este representante do Ministério Público de Contas ressalta novamente a importância econômica e social do tema tratado nestes autos e manifesta alinhar-se integralmente com a proposta preliminar contida no relatório de auditoria (peça 44) , no sentido de realizar as oitivas das unidades fiscalizadas.
	É o Relatório.

não há

Subprocurador-Geral Paulo Soares Bugarin.

RELATÓRIO DE AUDITORIA INTEGRADA NAS OBRAS DE PREVENÇÃO A DESASTRES DECORRENTES DE CHUVAS, NO MUNICÍPIO DO RIO DE JANEIRO CUSTEADAS COM RECURSOS FEDERAIS. BAIXA EXECUÇÃO FÍSICA. INCERTEZA E IMPREVISIBILIDADE PARA A CONCLUSÃO DOS EMPREENDIMENTOS. FRAGILIDADE DA GOVERNANÇA E AUSÊNCIA DE BOAS PRÁTICAS DE GESTÃO DOS TERMOS DE COMPROMISSO. FALTA DE CELERIDADE DE ANÁLISE DAS REPROGRAMAÇÕES DE OBRAS. IMPROPRIEDADES E IRREGULARIDADES EM LICITAÇÕES E CONTRATOS. OITIVA DO MUNICÍPIO DO RIO DE JANEIRO, DA CAIXA ECONÔMICA FEDERAL E DO MINISTÉRIO DO DESENVOLVIMENTO REGIONAL. COMUNICAÇÕES.

RELATÓRIO DE AUDITORIA (RA)

Secretaria de Fiscalização de Infraestrutura Urbana (SeinfraUrb).

Em exame relatório de auditoria integrada, modalidades de conformidade e operacional, com o objetivo de "avaliar a regularidade da aplicação e da gestão de recursos federais transferidos [no período entre 2009 e 2019] ao município do Rio de Janeiro/RJ para execução de obras de prevenção a desastres decorrentes de chuvas, principalmente se o recursos repassados atingiram os seus objetivos e, no caso do não atingimento, quais as principais causas".
2.	A fiscalização decorreu da aprovação de proposta da Secretaria de Fiscalização de Infraestrutura Urbana - SeinfraUrbana (processo administrativo TC Processo 033.623/2019-8, de minha relatoria) , motivada pelos impactos sociais e ambientais negativos observados na capital fluminense a partir da ocorrência de eventos climáticos intensos (fortes chuvas) no Estado do Rio de Janeiro, no ano de 2019. A unidade destacou as precipitações extraordinárias havidas no mês de abril de 2019, que causaram significativos prejuízos à população do Rio de Janeiro, resultando em 10 óbitos e alagamentos de diversos bairros (https://g1.globo.com/rj/rio-de-janeiro/noticia/2019/04/09/bombeiros-registram-deslizamento-no-morro-da-babilonia-rio.ghtml) .
3.	Na ocasião, observou a SeinfraUrbana, com base em dados do Siafi, que de 2010 a 2019 foi repassado para o Município do Rio de Janeiro o montante de R$ 491 milhões, sobretudo no âmbito do programa orçamentário 2040 - Gestão de Riscos e de Desastres, para a realização de obras que poderiam prevenir tais ocorrências. A propósito, no PPA 2016-2019, um dos objetivos do Programa 2040 consiste em "apoiar a redução do risco de desastres naturais em municípios críticos a partir de planejamento e de execução de obras".
4.	Contrastando com esse cenário, a unidade destacou o discurso do município, veiculado na mídia à época, no sentido de que faltariam recursos federais para investimentos em obras de infraestrutura capazes de prevenir a ocorrência de desastres (https://www.em.com.br/app/noticia/politica/2019/04/09/interna_politica,1045000/crivella-culpa-falta-de-repasses-federais-pelas-tragedias-causadas-pel.shtml) .
5.	Em avaliação preliminar da execução dos projetos previstos no referido programa orçamentário, a justificar a realização da auditoria, a unidade técnica observou a existência de indícios de que, seja em decorrência da má gestão desses recursos por parte do município, seja por ineficiência do repassador no ciclo de transferência, os objetivos dos repasses não estavam sendo atingidos, em prejuízo da população que habita em locais de risco.
6.	Dessa forma, os objetivos específicos da fiscalização consistiram em: a) identificar a situação desses projetos (concluídos, paralisados, atrasados) ; b) levantar as causas de eventuais dificuldades para conclusão das intervenções; c) identificar a ocorrência de eventuais irregularidades na aplicação dos recursos federais; e d) analisar a capacidade de atuação do ente da federação no planejamento e execução de ações de redução de riscos e desastres.
7.	A auditoria guarda alinhamento com o Planejamento Estratégico do TCU para o períodos de 2019-2025, mais particularmente com o objetivo estratégico "41. Fomentar a promoção de políticas pública que reduzam população exposta em áreas de riscos".
8.	No trabalho foram auditados os Termos de Compromisso (TC) firmados em 2012, no âmbito do programa PAC2 - Contenção de Encostas, em dezembro/20120402323-04 (Siafi 678854) ; 0402324-18 (Siafi 678855) ; 0402325-23 (Siafi 678856) ; e 0402326-37 (Siafi 678857) , celebrados junto ao então Ministério das Cidades (atual Ministério do Desenvolvimento Regional - MDR) . Os termos em questão visavam a execução de obras de contenção de encostas em setores de alto risco e possuíam valor global original variando entre R$ 11,5 milhões e R$ 30,7 milhões cada.
9.	A auditoria, realizada entre 29/10/2019 e 30/4/2020, teve como unidades fiscalizadas a Secretaria Nacional de Proteção e Defesa Civil, da estrutura do Ministério do Desenvolvimento Regional (Sedec/MDR ) , a Gerência Executiva de Governo da Caixa Econômica Federal no Rio de Janeiro (Gigov/RJ) , no exercício da função de mandatária da União, e a Fundação Instituto de Geotécnica do Município do Rio de Janeiro (GeoRio) , na qualidade de interveniente executora por parte do ente municipal destinatário dos recursos federais transferidos.
10.	Visando ao alcance do objetivo da auditoria, foram estabelecidas as seguintes questões:
Questão 1. Em que medida as mudanças de cenário nas comunidades selecionadas para as intervenções de contenção de encostas (geomorfologia e ocupação habitacional) , insegurança local (violência e dificuldade de acesso às comunidades) e a ausência/insuficiência das ações de remoção/reassentamento das famílias em risco efetivamente impactam na exequibilidade dos projetos e dos cronogramas pactuados para os empreendimentos, considerando o baixo percentual de conclusão atual dos objetos dos termos de compromisso auditados, celebrados em 2012 entre o município do Rio de Janeiro e a União (mediante o então MCidades, atual MDR) , no âmbito do PAC 2?
	Questão 2. No âmbito dos termos de compromisso em referência, que contemplam objetos complexos devido ao grande número de intervenções de engenharia, de interferências sociais (remoção de moradias, reassentamento de famílias, trabalho social e restrições de acesso às comunidades) e de adequabilidade dos projetos (necessidade de constantes reprogramações) , é possível inferir que o atual conjunto de normativos da Caixa [Caixa Econômica Federal - mandatária da União] e do MDR (orientações, manuais de procedimento etc) colabora para o engessamento e falta de celeridade das etapas processuais de análise, aprovação e homologação da Síntese de Projeto Aprovado (SPA) , para posterior emissão da Autorização do Início de Obra (AIO) ?
	Questão 3. Considerando as especificidades e o grande número de intervenções que compõem os objetos dos termos de compromisso auditados, é possível afirmar que o regime de execução das obras (empreitada por preço unitário) adotado pela Fundação GEORio [Fundação Instituto de Geotécnica do Município do Rio de Janeiro] (interveniente executora) não se demonstra adequado por impactar negativamente o tempo de elaboração, análise e aprovação das reprogramações dos projetos e respectivas SPAs (alterações das soluções de engenharia, planilhas de serviço e orçamentos) , com impacto sistemático nos cronogramas estabelecidos para a finalização dos empreendimentos?
	Questão 4. A Caixa e o MDR, como corresponsáveis pela boa e regular condução dos termos de compromisso auditados, adotam medidas corretivas a seu cargo em face das sucessivas solicitações do município de prorrogação dos prazos fixados para resolução das cláusulas suspensivas das avenças (sendo essa uma potencial causa para a não finalização dos empreendimentos até a presente data) , considerando as orientações normativas que regem as transferências federais em questão, bem como as próprias clausulas dos instrumentos celebrados?
	Questão 5. O município do Rio de Janeiro, mediante a Fundação GeoRio (única responsável pelos projetos, contratação, fiscalização e recebimento das obras de contenção de encostas) , possui, no presente exercício, mecanismos de boa governança e gestão que lhe permitam executar integralmente as intervenções objeto dos TCs auditados, de forma a promover o interesse público no atingimento das metas e resultados estabelecidos para esses empreendimentos (que representam importantes ações de prevenção e redução do risco de desastres) , considerando os preceitos da Lei 12.608/2012, as orientações do Livro Base: Noções Básicas em Proteção e Defesa Civil e em Gestão de Riscos (2017) e do Guia Metodológico para Melhoria da Gestão das Transferências das União?
11.	Em decorrência dos trabalhos, a auditoria apontou os 5 achados abaixo sintetizados:
a) Baixa execução física dos empreendimentos do PAC2 - Contenção de Encostas no município do Rio de Janeiro, em prejuízo à Política Nacional de Proteção e Defesa Civil (PNPDEC) ;
b) Fragilidade da governança e ausência de boas práticas de gestão dos termos de compromisso por parte da Fundação GeoRio;
c) Incerteza e imprevisibilidade para a conclusão dos empreendimentos: falta de efetividade da Caixa e do MDR na condução da aplicação tempestiva dos recursos federais disponibilizados e na gestão de risco das contratações, considerando as sucessivas prorrogações de prazos sem o correspondente atingimento das metas pactuadas;
d) Falta de celeridade de análise das reprogramações de obras, em decorrência do aumento da quantidade de normativos, aumentando o risco das comunidades que dependem da conclusão das obras de contenção de encostas;
e) Impropriedades e irregularidades quanto às licitações e contratos das obras.
12.	Acerca do primeiro achado, a equipe de fiscalização constatou, em síntese, que, decorridos quase oito anos da celebração dos termos de compromisso selecionados, houve execução física inferior a 1%, no caso dos Termos de Compromisso TCs 0402324-18 (Zona Norte) e 0402326-37 (Zona Oeste) , e percentual de execução abaixo de 25% nos TCs 0402323-04 (Zona Central e Tijuca) e 0402325-23 (Complexo do Alemão e Penha) , resultando em severos prejuízos sociais, com impacto a mais de 10.000 famílias.
13.	Entre as causas do baixo índice de execução dos projetos, podem ser citadas o insucesso das ações de remoção de moradias e reassentamento de famílias, a necessidade de readequação frequente dos projetos (atrasos nas SPAs de reprogramação) , a ocupação desregrada nas áreas das intervenções, além da insegurança nas comunidades.
14.	Especialmente a questão relacionada ao insucesso das ações de remoção de moradias e reassentamento de famílias se mostrou fator de grande impacto negativo na consecução dos projetos. De modo a cumprir um dos objetivos da Política Nacional de Proteção e Defesa Civil (PNPDEC) , de combater a ocupação de áreas ambientalmente vulneráveis e de risco, uma das principais premissas dos instrumentos de repasse era a execução de ações de remoção e reassentamento de 30% das unidades familiares que se encontravam nos locais de influência das intervenções.
15.	Constatou a fiscalização que, não obstante as inúmeras tratativas promovidas pela Secretaria de Habitação do município junto à Caixa para efetuar a remoção de moradias e o reassentamento de famílias via programa Minha Casa Minha Vida - MCMV (atribuição que não estava diretamente a cargo da GeoRio) , houve insucesso nessas ações devido a fatores diversos, com destaque para a indisponibilidade de áreas para a totalidade desses assentamentos, sendo que, em relação às áreas disponíveis, muitos moradores não concordavam em abandonar suas casas para residir em locais distantes, muitos deles sem infraestrutura adequada.
16.	A partir de 2016, com a mudança de gestão municipal, a prefeitura abandonou em definitivo a premissa da remoção das famílias em comentos. Verificou a auditoria, então, que tal decisão gerou a necessidade de readequação de grande parte dos projetos básicos/executivos elaborados entre 2013-2015 pela Fundação GeoRio, implicando em significativas mudanças qualitativas e quantitativas do objeto, etapa que não havia sido concluída até o momento da auditoria. Percebeu-se, no caso, grande ineficiência administrativa, impactando de maneira negativa e decisiva na baixa execução dos empreendimentos.
17.	Uma grave constatação da equipe residiu na não identificação de estudos ou pareceres de qualquer dos entes envolvidos (GeoRio, Gigov/RJ ou MCidades/MDR) , alertando o município quanto às consequências da não remoção de moradias, o que se demonstrou prejudicial e impeditivo para a conclusão dos empreendimentos.
18.	Quanto à fragilidade da governança e à ausência de boas práticas de gestão por parte do município do Rio de Janeiro (Fundação GeoRio) , a auditoria apontou como causas principais a ausência de: i) gerenciamento dos processos críticos internos e externos (gestão de risco) ; ii) prioridade às ações de prevenção de desastres nas encostas; iii) indicadores de desempenho em relação ao objeto das transferências; iv) controle social e canal de atendimento direto ao cidadão ou às comunidades beneficiadas pelas obras. 
19.	O trabalho apontou também a falta de efetividade na atuação da Caixa e do MDR (sucessor do Ministério das Cidades) , como corresponsáveis pela tempestiva aplicação dos recursos dos termos de compromisso, em virtude da ausência de providências em relação à baixa execução das obras e às sucessivas prorrogações de prazo das avenças sem o correspondente atingimento das metas traçadas.
20.	A situação encontrada revelou um cenário de incerteza e imprevisibilidade para a conclusão dos empreendimentos, e, consequentemente, elevado risco de insucesso no atingimento dos objetivos da política pública do PAC Contenção de Encostas em áreas de rico alto e muito alto no município do Rio de Janeiro implementada em 2012, também relacionada à política PNPDEC.
21.	Outro importante questão verificada está associada ao engessamento das possibilidades de execução das obras de contenção de encostas, as quais se mostraram limitadas ao previsto na planilha orçamentária aprovada, cujo desvio ensejaria reanálises de reprogramação, além da falta de celeridade nas etapas de análise, aprovação e homologação das soluções de projetos dessas obras, bem como de suas reprogramações.
22.	A principal causa dessa constatação foi atribuída pela SeinfraUrbana ao aumento da quantidade de normativos a que a Caixa é submetida nos processos administrativos das transferências do Orçamento Geral da União. Identificou-se que à medida que os escândalos de desvio de dinheiro público se multiplicavam, especialmente a partir de 1993 (anões do orçamento) , o arcabouço regulatório evoluía e se tornava mais rigoroso para tentar mitigar o desvio e o mau uso dos recursos públicos.
23.	Quanto ao último achado, alusivo a impropriedades e/ou irregularidades na área de licitações e contratos da Fundação GeoRio, com significativo impacto nos termos de compromisso auditados, a unidade apontou como causas, principalmente: i) deficiências no planejamento das licitações (ausência de análise comparativa dos regimes de execução possíveis de serem adotados para a contratação das obras, bem como ausência de motivação para a escolha da empreitada por preço unitário para todas as obras até a presente data; problemas na gestão dos contratos administrativos (aditivos contratuais irregulares) ; e ii) falta de celeridade na apreciação e aprovação dos editais de concorrência da Fundação GeoRio por parte do TCM/RJ.
24.	Ante tais constatações, e no intuito de reorientar a atuação administrativa dos jurisdicionados e evitar a repetição de tais irregularidades, auxiliando na conclusão dos empreendimentos e o no alcance dos objetivos da Política Nacional de Proteção e Defesa Civil,  a SeinfraUrbana (peça 44) , propôs a realização de oitivas dos órgãos envolvidos para manifestação acerca dos achados apontados, cuja essência foi assim resumida na conclusão do relatório:
Oitiva do município do Rio de Janeiro (GeoRio) , da Caixa (Gerencia Executiva de Governo da Caixa Econômica Federal no Rio de Janeiro - Gigov/RJ) e do Ministério do Desenvolvimento Regional - MDR (Secretaria Nacional de Proteção e Defesa Civil - Sedec) , em função dos impactos negativos da não realização das ações de remoção de moradias e de reassentamento de famílias das áreas de influência das intervenções, bem como da completa imprevisibilidade da conclusão das obras auditadas; e
Oitiva do município do Rio de Janeiro (Fundação de Geotécnica do Município do Rio de Janeiro - GeoRio) , acerca das fragilidades da governança e ausência de boas práticas de gestão dos termos de compromisso auditados.  
25.	De modo a atender o disposto no art. 14, § 2º inciso I, da Resolução-TCU 315/2020, a unidade técnica propôs, adicionalmente, a realização de oitiva da Caixa, do Município do Rio de Janeiro e do MDR, para que se manifestem acerca de possível determinação, a ser exarada quando da apreciação de mérito do processo, com vistas a estabelecer prazo de 120 dias para a adoção de providências concretas com vistas a concluir os objetos dos ajustes fiscalizados nestes autos, incluindo a finalização de projetos, readequações em curso, homologações e autorizações de início de obras (AIO) ainda pendentes, ou alternativamente, o encerramento das transferências legais, mediante a não prorrogação das mesmas e análise da prestação de contas dos recursos já aplicados.
26.	O Ministério Público junto ao TCU, mediante Parecer da lavra do Subprocurador-Geral Paulo Soares Bugarin (peça 49) , ressaltando a importância econômica e social do tema tratado nos autos, manifestou  alinhamento integral à proposta da unidade técnica, no sentido de realizar as oitivas das unidades fiscalizadas. O Parquet sugeriu adicionalmente a inclusão, por ocasião da proposta de mérito após as oitivas, a cientificação, não somente da fundação GeoRio, mas também das instâncias de controle locais (Tribunal de Contas do Município do Rio de Janeiro, Ministério Público e Câmara de Vereadores) acerca das impropriedades e ineficiências verificadas, de forma a propiciar mais efetividade.
27.	Declaro desde já minha integral anuência ao exame e encaminhamento proposto pela SeinfraUrbana, acolhido pelo MPTCU. Adoto os fundamentos dos pronunciamentos da unidade e do Parquet como minhas razões de decidir, sem prejuízo de breves destaques.
28.	De início, merece registro a relevância do tema discutido na presente auditoria, inserido na Política Nacional de Proteção e Defesa Civil - PNPDEC, instituída por meio da Lei 12.608/2012. Conforme consignado pela SeinfraUrbana (peça 44) , no Brasil os deslizamentos de encostas são responsáveis por elevado número de vítimas fatais, especialmente em áreas urbanas com infraestrutura precária ou inexistente. Especificamente por ocasião da concepção da presente fiscalização, diversos prejuízos sociais e ambientais foram observados em decorrência dos eventos climáticos intensos (fortes chuvas) no município do Rio de Janeiro, envolvendo mortes e desaparecimentos de pessoas pelos deslizamentos de terra, além do alagamento de bairros.
29.	 Os referidos eventos suscitaram a atuação do Ministério Público junto ao TCU, que propôs representação para que esta Corte, no cumprimento de suas competências constitucionais, conhecesse e avaliasse o uso de recursos federais transferidos ao município do Rio de Janeiro, associados à execução de obras e serviços voltados a evitar ou minimizar os desastres causados pela chuva (TC Processo 007.840/2019-5; apensado ao presente processo, em cumprimento ao Acórdão 1106/2021-TCU-Segunda Câmara, Rel. Min. Marcos Bemquerer Costa) .
30.	A temática de gestão de riscos e gerenciamento de desastres já foi objeto de discussão em diversos processos no âmbito do TCU, com destaque para os TC Processo 035.869/2015-1 (Acórdão 182/2017-TCU-Plenário; 182/2017-Plenário; Rel. Min. Augusto Sherman; auditoria operacional com objetivo de avaliar a gestão das obras de prevenção de desastres naturais afetas ao Programa Temático 2040) e TC Processo 023.751/2018-5 (Acórdão 351/2020-TCU-Plenário; Rel. Min. Augusto Nardes; auditoria operacional com o objetivo de avaliar a PNPDEC) .
31.	 Destaco do Voto do Ministro Augusto Sherman no Acórdão 182/2017-TCU-Plenário, o contexto histórico do Brasil em relação à questão dos desastres nacionais:
7. O país é um dos mais afetados pelas catástrofes, principalmente enchentes (65,2%) , deslizamentos (11,3%) e secas (8,7%) , com seus trágicos impactos humanitários e prejuízos materiais da ordem de bilhões. Segundo as avaliações internacionais consultadas pela equipe de auditoria, o Brasil apresenta baixo nível de preparo para enfrentamento das mudanças climáticas, alto nível de exposição a risco de perdas por enchentes e tendência de atuar somente durante e depois das tragédias, traço cultural que vem se se modificando no sentido da cultura da prevenção, principalmente a partir dos eventos extremos ocorridos na região serrana do Estado do Rio de Janeiro em 2011.
8. Em 2012 foi instituído o Plano Nacional de Gestão de Riscos e Resposta a Desastres Naturais, que previu investimentos de R$ 18,8 bilhões em ações articuladas de prevenção e redução do tempo de resposta a ocorrências, com o objetivo de garantir a segurança às populações que vivem em áreas suscetíveis à incidência de desastres naturais
32.	Ainda no mesmo Voto do Ministro Sherman no Acórdão 182/2017-TCU-Plenário, já se observava a elevada incidência de obras atrasadas, paralisadas ou não iniciadas, mesmo após a assinatura do contrato de repasse:
37. Em relação ao segundo achado (obras em atraso, não iniciadas ou inacabadas) , verifica-se a já conhecida situação em que programas baseados em execução descentralizada de objetos, frequentemente esbarram nas limitações de capacidade operacional de estados e municípios. Na prática, o que exsurge das informações trazidas é ineficiência dessa parte do programa, que embora tenha grande capacidade de contratar, ora não repassa as verbas, ora as repassa, mas obra não se inicia. Outras vezes a obra se inicia, mas é interrompida antes do término, ou termina com grandes atrasos. Menos de 20% das obras contratadas estão na situação de plena normalidade.
33.	Da mesma forma, no âmbito do TC Processo 023.751/2018-5, diversas fragilidades foram observadas na execução da PNPDEC, conforme se observa do Voto do Ministro Augusto Nardes no Acórdão 351/2020-TCU-Plenário:
7.	Não obstante o volume de recursos despendidos, há problemas recorrentes na PNPDEC, identificados em outros trabalhos realizados pelo TCU sobre esse tema de ocorrência de desastres, eventos climáticos adversos, o socorro às vítimas e a defesa civil.
8.	Na presente auditoria, os problemas persistem, conforme se verifica na multiplicidade de achados relatados (...) , os quais discrimino a seguir:
 (...) 
f) deficiências na estruturação e atuação dos membros do Sinpdec, principalmente dos órgãos municipais de defesa civil, no que concerne à atuação preventiva com vistas à redução de riscos de desastres e à estrutura e ao preparo desses entes para enfrentar as situações de emergência e estados de calamidade pública; 
g) falhas nos processos de transferência de recursos, de naturezas variadas que contribuem para o elevado índice de irregularidades na aplicação dos recursos federais de proteção e defesa civil. Tratam-se de deficiências no processo de solicitação, análise e concessão de recursos, assim como na execução e fiscalização das obras e na apresentação e análise das prestações de contas dos recursos aplicados em defesa civil. Algumas dessas falhas estão na esfera do ente solicitante dos recursos e outras, na própria Sedec;
h) falta de qualificação técnica dos servidores do ente beneficiário, como verificado ao examinar os motivos das inexecuções parciais e das ausências de funcionalidade das obras executadas;
 (...) j) fragilidade nos controles exercidos pelos municípios ou estados que recebem recursos federais e pelo próprio Ministério, por meio da Sedec, o que favorece irregularidades na aplicação dos recursos de proteção e defesa civil O ente integrante do Sinpdec beneficiário de recursos de proteção e defesa civil deve exercer o controle sobre a execução das obras e a prestação de serviços por parte da empresa eventualmente contratada. Igualmente, o Ministério deve fiscalizar a correta aplicação dos recursos que repassa; e (...) 
34.	Como se vê no presente trabalho, as falhas de gestão envolvendo os entes públicos, tanto federais como municipais, persistem, demandando solução urgente, de modo a dar efetividade à política preventiva de desastres.
35.	Nesse ponto, causa espécie a constatação da auditoria, que registrou cenário de incerteza e imprevisibilidade para a conclusão dos empreendimentos, com elevado risco de insucesso no atingimento dos objetivos da política pública do PAC Contenção de Encostas no município do Rio de Janeiro. Pela relevância, permito-me destacar trechos do relatório de auditoria (peça 44) , que descrevem as causas da ocorrência observada, principalmente a partir da decisão da gestão municipal de não mais promover a remoção de moradias e reassentamento de famílias habitantes das zonas de risco:
reiteradas prorrogações de prazo em desacordo com o MICE-PAC
 (...) 100. Até 2016, houve atrasos das obras devido ao insucesso das tentativas de remoção de moradias e reassentamento de famílias pelo programa MCMV, sendo registrado que a prefeitura municipal se eximiu em adotar formas alternativas de implementar essas ações. Logo, não há que se falar em fato superveniente imprevisível (item 15.1 supra) , senão ausência de cumprimento de obrigação assumida pela municipalidade por ocasião da celebração dos termos de compromisso.
101. A partir de 2017, observa-se grande ineficiência administrativa devido aos lentos processos de tramitação de documentação técnica entre a GeoRio e a Caixa, tratando das readequações dos projetos (procedimentos de reprogramação e rerratificações) .   
102. Compulsando-se as manifestações da Caixa acerca dos pedidos de prorrogação de prazo das contratações e das suspensivas, constata-se que a avaliação a que se refere o item 15.1.1 do MICE é bastante superficial (a despeito dessa ação gerar a cobrança de tarifa específica) e não contempla exame da viabilidade da conclusão dos empreendimentos no novo prazo a ser concedido, o que gera incerteza e descrença dos beneficiários quanto à efetividade da política pública.
 (...) 104. Questionada acerca da análise dos pedidos de prorrogação de prazo para cumprimento das suspensivas e instada a informar quais as medidas porventura adotadas junto ao município para evitar/mitigar essas prorrogações, a Gigov/RJ limitou-se a comunicar que realiza periodicamente reuniões técnicas com representantes da GeoRio visando sanar pendências acerca dos projetos, objetivando sua aprovação e posterior baixa da suspensiva (peça 26, p. 2, item "g") .
 (...) 
a Caixa e o MDR não atuam, individual ou conjuntamente, no sentido de gerir os riscos de não atingimento dos objetos das transferências nos próximos exercícios  
 (...) 108. Ou seja, a mandatária não possui qualquer estimativa acerca da finalização dos objetos dos termos de compromisso, a despeito de ser a representante da União no acompanhamento das avenças. Na documentação analisada na sede da Gigov/RJ não foram identificadas medidas alertando o MDR e a GeoRio acerca do risco de não atingimento das metas traçadas nos próximos exercícios, ou seja, no curto prazo.
 (...) 111. Quanto à atuação do gestor federal, não foi observado, nos processos administrativos analisados, qualquer parecer ou relatório técnico do qual emanassem providências corretivas em face do acompanhamento a seu cargo da execução dos empreendimentos. 
 (...) 114. Logo, é possível afirmar que a atuação do MDR em relação à condução dos termos de compromisso não tem sido suficiente e efetiva, configurando incapacidade no poder-dever de agir para preservar os interesses da União em relação ao programa.
115. Neste contexto, vislumbra-se que as situações em comento passaram a representar, a partir de 2018, desrespeito à cláusula 11.22 do mencionado Contrato de Prestação de Serviços n. 7/2018, que estabelece que a União deve acompanhar e avaliar a execução e os resultados dos programas, promovendo os ajustes que se façam necessários.
116. Na mesma toada, em relação ao termos de compromisso auditados, entende-se configurado, a partir de 2016, desrespeito ao que dispõe o art. 3º da Instrução Normativa Conjunta n.1, de 10/05/2016, de que os órgãos e entidades do Poder Executivo federal devem implementar, manter, monitorar e revisar os controles internos da gestão, tendo por base a identificação, a avaliação e o gerenciamento de riscos que possam impactar a consecução dos objetivos estabelecidos.
36.	Dessa forma, acolho o encaminhamento proposto pela SeinfraUrbana, no sentido da realização de oitiva das unidades fiscalizadas, para que tomem conhecimento formal e se manifestem sobre os achados de auditoria. Da mesma forma, anuo à proposta de oitiva quanto à possível determinação de prazo para adoção de providências efetivas no sentido da conclusão dos objetos pactuados ou, alternativamente, para a rescisão dos contratos de repasse e a devida análise das prestações de contas.
37.	Por fim, em alinhamento com o posicionamento do MPTCU, penso que os desdobramentos da presente auditoria podem se voltar mais diretamente para o exame da atuação da mandatária da União e da Pasta Ministerial gestora da política pública voltada à prevenção de desastres, cabendo a investigação com maior profundidade da conformidade das prorrogações e reprogramações dos termos de compromissos fiscalizados em função das normas do programa. Concordo, igualmente, com a sugestão de oportuna cientificação das instâncias de controle locais quanto às impropriedades e ineficiências observadas na Fundação GeoRio.
38.	Ante o exposto, anuindo, com breves ajustes de forma, ao encaminhamento proposto pela SeinfraUrbana e acolhido pelo MPTCU, VOTO por que este Colegiado adote a proposta de acórdão que ora submeto à deliberação.
TCU, Sala das Sessões, em 11 de agosto de 2021.
RAIMUNDO CARREIRO 
Relator